ACORDAO-COMPLETO-2348436

ACÓRDÃO 923/2020 ATA 12/2020 - PLENÁRIO

VISTOS, relatados e discutidos estes autos de auditoria de conformidade realizada em Municípios do Estado do Pará para verificar a aplicação dos recursos dos precatórios do extinto Fundo de Manutenção e Desenvolvimento do Ensino Fundamental e de Valorização do Magistério (Fundef) , abrangendo o período de 1/1/2005 a 23/11/2018;
ACORDAM os Ministros do Tribunal de Contas da União, reunidos em sessão do Plenário, ante as razões expostas pelo Relator, em:
9.1. determinar à unidade técnica que:
9.1.1. constitua processos apartados dos presentes autos, autuando-os como Tomadas de Contas Especiais, ex-vi do art. 47 da Lei 8.443/1992 c/c art. 202, incisos I e II, e art. 209, §§5º e 6º, do Regimento Interno/TCU, com a citação solidária do gestor signatário do contrato advocatício e dos escritórios/profissionais contratados, adiante especificados, em face do efetivo pagamento de honorários advocatícios contratuais, a título de verba honorária de 20% (ou 10%) sobre os benefícios auferidos, com recursos dos precatórios do Fundef, para que no prazo de 30 (trinta) dias, apresentem alegações de defesa e/ou recolham aos cofres do Fundeb do Município correspondente ou à conta corrente específica dos precatórios do Fundef, as quantias a seguir especificadas, atualizadas monetariamente a partir das datas discriminadas até a data dos efetivos recolhimentos, abatendo-se na oportunidade, a quantia eventualmente já ressarcida na forma da legislação em vigor:
	Processo
de TCE
	Responsável como gestor municipal signatário
	Escritório advocatício e/ou advogado credor dos honorários referentes aos precatórios do Fundef
	Valor (R$) 
	Data
	Evidências

	1
	Izaldino Altoé (CPF XXX.525.307-XX) 
Ex-prefeito municipal de Jacundá/PA
	Elsimar Roberto Packer (CPF	XXX.607.289-XX) ;
	8.363.620,17
	16/2/2016
	peça 60, p. 14-16

			Marcio Ziulkoski (CPF	XXX.819.960-XX) 
	3.863.431,25
	22/02/2016
	peça 60, p. 14-16

	2
	Vagner Santos Curi (CPF XXX.446.878-XX) Falecido -
Ex-prefeito municipal de Salinópolis/PA
	Moraes & Fontelles Advogados Associados (CNPJ 07.491.324/0001-19) e Ronaldo Luiz Veiga Fontelles de Lima (CPF XXX.309.322-XX) 
	8.412.141,02
	23/12/2015
	Peça 36, p. 7 e Peça 59, p. 22-33

	3
	Paulo Pombo Tocantins (CPF XXX.065.312-XX) -
Ex-prefeito municipal de Paragominas/PA
	Moraes & Fontelles Advogados Associados (CNPJ 07.491.324/0001-19) 
	14.072.597,40
	5/4/2017
	Peça 61, p. 8-15; 21-22 81

9.1.2. Especificamente em relação ao Município de Marituba, promova as diligências necessárias, para confirmar se os pagamentos de honorários advocatícios, no valor total de R$ 7.453.617,13, ocorreram com os recursos dos precatórios do Fundef, após o que, caso positivo, deverá adotar, o mesmo encaminhamento do item 9.1.1;
9.1.3. promova diligências para verificar a destinação dada aos valores dos precatórios do Fundef recebidos pelos Municípios de Parauapebas, Paragominas, Marituba, Santarém Novo, Água Azul do Norte e Tucumã, após o que, verificada a aplicação em despesas que não são de manutenção e desenvolvimento do ensino (MDE) ou não comprovada sua destinação, deverá ser proposto encaminhamento adequado à presente deliberação;
9.1.3.1. especificamente no caso do Município de Marituba, considerando os indícios mencionados no relatório de auditoria, verifique se houve pagamentos indevidos, expressamente vedados pelo Acórdão 2866/2018-TCU-Plenário, a profissionais da educação, com recursos dos precatórios do Fundef, devendo propor encaminhamento compatível com a presente deliberação;
9.1.4. dar ciência da presente deliberação: 
9.1.4.1. ao Fundo Nacional de Desenvolvimento da Educação (FNDE) ;
9.1.4.2. ao Ministério Público Federal, ao Ministério Público Estadual do Pará, à Controladoria-Geral da União, à Advocacia-Geral da União e aos Municípios auditados nos presentes autos.

Auditoria coordenada em municípios de Unidades da Federação que tenham sido contemplados com verbas oriundas de precatórios do Fundef - Estado do Pará

3. Interessados/Responsáveis: não há.

13.1. Ministros presentes: José Mucio Monteiro (Presidente), Walton Alencar Rodrigues (Relator), Benjamin Zymler, Augusto Nardes, Aroldo Cedraz, Raimundo Carreiro, Ana Arraes, Bruno Dantas e Vital do Rêgo.
13.2. Ministros-Substitutos presentes: Augusto Sherman Cavalcanti, Marcos Bemquerer Costa, André Luís de Carvalho e Weder de Oliveira.

ACORDAO-COMPLETO-2415719

Acórdão 2093/2020 - Plenário

WALTON ALENCAR RODRIGUES

Adoto, como relatório, parte do relatório de auditoria da unidade técnica (peça 68) :
"Apresentação
A presente fiscalização, autorizada mediante Despacho do Relator, Exmo. Sr. Ministro Walton Alencar, abrange municípios das Unidades da Federação (MA, PI, CE, RN, PB, PE, SE, AL, BA, PA, AM e MG) que tenham sido contemplados com verbas oriundas de pagamentos da diferença no cálculo da complementação devida pela União no âmbito do Fundef. Tem como objetivo verificar se os recursos dos precatórios do Fundef foram utilizados exclusivamente para a manutenção e desenvolvimento do ensino fundamental, se fora observada a vedação a pagamentos de honorários advocatícios com tais recursos, nos moldes preconizados no Acórdão 1824/2017-TCU-Plenário, bem como se fora afastada a subvinculação estabelecida no artigo 22, da Lei 11.494/2007.
2.	A elevada materialidade dos recursos envolvidos (aproximadamente R$ 95 bilhões) e o risco de desvios dos recursos recebidos pelos Municípios por força dos precatórios do Fundef demandavam uma atuação firme desta Corte de Contas, bem como das Cortes de Contas Estaduais, articulada com os demais Órgãos integrantes da Rede de Controle, a fim de garantir a aplicação dos recursos do Fundef, exclusivamente, em ações da área da educação, como garantido pelo artigo 60, do ADCT, e pelas Leis 9.424/1996 (Fundef) e 11.494/2007 (Fundeb) , em cumprimento à determinação inserta nos itens 9.4 e 9.10 do Acórdão 1824/2017-TCU-Plenário.
3.	Conforme esclarecido pelo Ministro Walton Alencar quando da apreciação do processo TC Processo 005.506/2017-4, referente à representação apresentada em conjunto pelo Ministério Público Federal, Ministério Público do Estado do Maranhão e Ministério Público de Contas do TCE do Maranhão, a utilização de recursos de precatórios do Fundef em fins diversos à manutenção e ao desenvolvimento da educação básica, inclusive pagamentos de honorários advocatícios, consiste em afronta à norma legal e constitucional, devendo ser combatida pelo TCU e pelos demais Órgãos integrantes da Rede de Controle, por meio da conjugação de esforços no sentido do alcance da máxima efetividade no tocante ao ressarcimento dos recursos desviados.
4.	Ao alertar sobre a gravidade dos fatos abordados naquele processo, o Ministro Walton Alencar assim se pronunciou, verbis:
Em síntese, são gravíssimas as irregularidades tratadas neste processo, uma vez que privam as gerações atuais e futuras do acesso ao ensino qualificado, proporcionado pela União, com a transferência complementar de verbas, em virtude do desvio das verbas constitucionalmente destinadas ao ensino, a pretexto de honorários de advogado e outras aplicações irregulares. 
5.	No mesmo sentido, em recente decisão da 1ª Seção do Superior Tribunal de Justiça, no âmbito do Resp. 1.703.697-PE (Relator: Ministro Og Fernandes) , decidiu-se pela impossibilidade de destaque de honorários advocatícios oriundos dos precatórios.
6.	Mediante a presente ação fiscalizatória, coordenada pelas Secretarias do Piauí e Maranhão, com o apoio da SecexEducação, que conta com a participação de 12 Secretarias Regionais (MA, PI, CE, PE, RN, PB, AL, SE, BA, PA, AM e MG) , este Tribunal atua de forma a garantir que os referidos recursos sejam destinados exclusivamente à área de educação, conforme prevê a lei do Fundeb, o que pode vir a contribuir sobremaneira para a melhoria da qualidade educacional nos inúmeros entes municipais.
7.	Sobreleva reiterar que este Tribunal, por meio do Acórdão 1824/2017-TCU-Plenário, firmou entendimento no sentido de que tais recursos devem ter aplicação "exclusiva na destinação prevista no art. 21, da Lei 9.424/2007, e na Constituição Federal, no art. 60 do ADCT", sendo que o pagamento de honorários advocatícios com as mencionadas verbas é "ilegal, imoral e inconstitucional, sendo nulos todos os atos que impliquem o desvio dessas verbas da única finalidade que elas podem albergar, a educação" .  
Introdução 
I.1. Deliberação que originou o trabalho 
Em cumprimento ao Despacho de 04/06/2018 do Min. Walton Alencar Rodrigues (TC Processo 015.426/2018-1) , realizou-se a auditoria em Prefeituras Municipais do Estado do Pará, no período compreendido entre 17/9/2018 e 23/11/2018 (Portarias de fiscalização 531/2018, de 6/6/2018, e 1225/2018, de 26/10/2018) .
As razões que motivaram esta auditoria foram o risco de utilização de recursos dos precatórios do Fundef fora das destinações legalmente previstas e de pagamento de honorários advocatícios com recursos desses precatórios.
I.2. Visão geral do objeto 
O Fundo de Manutenção e Desenvolvimento do Ensino Fundamental e de Valorização do Magistério (FUNDEF) foi instituído pela Emenda Constitucional 14, de setembro de 1996, e regulamentado pela Lei 9.424, de 24 de dezembro do mesmo ano, e pelo Decreto 2.264, de junho de 1997. O FUNDEF foi implantado, nacionalmente, em 1º de janeiro de 1998, quando passou a vigorar a nova sistemática de redistribuição dos recursos destinados ao Ensino Fundamental.
Os recursos do antigo Fundef, atualmente Fundeb, inclusive aqueles referentes à complementação da União, são destinados exclusivamente à manutenção e desenvolvimento da educação básica, nos termos do art. 2º da Lei 9.424, de 24 de dezembro de 1996 (no caso do Fundef) , e art. 21 da Lei 11.494, de 20 de junho de 2007 (no caso do Fundeb) . 
O art. 6º da Lei 9.424/1996 definiu o padrão de valor mínimo anual por aluno (VMAA) , a fim de que em nenhum município do Brasil o custo unitário por aluno do Ensino Fundamental fosse inferior ao piso do VMAA. Nos municípios em que as receitas que compõem o Fundo não fossem suficientes para alcançar o valor mínimo anual por aluno, a União complementaria com aporte de recursos. 
Não obstante o disposto no art. 6º da Lei 9.424/1996, a União optou por aplicar, no período de 1998 a 2006, índice de correção monetária sobre os valores repassados ao Fundef em 1997. O descumprimento do dispositivo legal resultou no subdimensionamento do valor mínimo anual por aluno (VMAA) desde janeiro de 1998 até dezembro de 2006. 
O Ministério Público Federal, por meio da Ação Civil Pública 1999.61.00.050616-0, da 19ª Vara Cível da Justiça Federal de São Paulo, buscou o cumprimento do art. 6º, § 1º, da Lei 9.424, de 24 de dezembro de 1996, de modo que a União fosse obrigada a recalcular o VMAA para fins de complementação de recursos do Fundo. Em decorrência do trânsito em julgado da referida ação, que se deu em 1º de julho de 2015, a União adquiriu passivo jurídico no valor total de R$ 91.610.990.008,85 (valores atualizados até agosto de 2017) , conforme a seguir:
Fonte: Ministério Público Federal - Parecer Técnico 123/2017 - Procuradoria da República em São Paulo
Nota: Para fins de elaboração do gráfico foram utilizados apenas os dados referentes à Ação Civil Pública n. 1999.61.00.050616-0, não sendo consideradas outras ações eventualmente ajuizadas pelos municípios.
15.	Além da ACP 1999.61.00.050616-0, sabe-se que vários municípios entraram com ações de conhecimento próprias requerendo a diferença do VMAA. No Pará, com base nos dados disponibilizados pela SecexEducação e demais informações obtidas junto a Coordenadoria de Execução Judicial- COREJ-TRF1, identificou-se, inicialmente, um total de 9 municípios como tendo recebido recursos oriundos dos precatórios do Fundef, a saber: Água Azul do Norte, Jacundá, Marituba, Mocajuba, Paragominas, Parauapebas, Redenção, Santarém Novo e Tucumã.
I.3. Objetivo e questões de auditoria 
A presente auditoria teve por objetivo verificar se os recursos dos precatórios do Fundef foram utilizados exclusivamente para a manutenção e desenvolvimento do ensino fundamental, bem como se foi observada a vedação a pagamentos de honorários advocatícios com tais recursos, nos moldes preconizados no Acórdão 1824/2017-TCU-Plenário.
A partir do objetivo do trabalho e a fim de avaliar em que medida os recursos estão sendo aplicados de acordo com a legislação pertinente, formularam-se as questões adiante indicadas:
Questão 1: Os recursos repassados ao município foram depositados em conta bancária do Fundeb ou outra conta criada exclusivamente com esse propósito?
Questão 2: Os recursos estão sendo utilizados exclusivamente na manutenção e desenvolvimento do ensino para a educação básica?
Questão 3: Foi observada a vedação à destinação de valores dos precatórios do Fundef para o pagamento de honorários advocatícios?
Questão 4: Os recursos recebidos pelos municípios em virtude dos precatórios do Fundef foram utilizados para pagamentos de remuneração de profissionais da educação básica?1.1. Qual percentual dos recursos recebidos foi utilizado para esse propósito?1.2. Qual foi a natureza (rubrica) dos pagamentos remuneratórios realizados pelos Municípios?1.3. Os pagamentos realizados foram destinados a profissionais da educação básica que estavam em efetivo exercício no ano em que ocorreu a diferença a menor?
I.4. Metodologia utilizada 
Os trabalhos foram realizados em conformidade com as Normas de Auditoria do Tribunal de Contas da União (Portaria-TCU n. 280, de 8 de dezembro de 2010, alterada pela Portaria-TCU n. 168 de 30 de junho de 2011) e com observância aos Padrões de Auditoria de Conformidade estabelecidos pelo TCU (Portaria-Segecex n. 26 de19 de outubro de 2009) .
Os dados concernentes aos municípios com precatórios já pagos no Estado do Pará foram obtidos junto à Secex Educação, com base nos dados fornecidos pelo Conselho da Justiça Federal. Em face do workshop realizado em Brasília, com representantes de todas as equipes das unidades técnicas e das unidades executoras desta Fiscalização de Orientação Centralizada-FOC, tais dados foram inicialmente compartilhados.
20.	A partir desses dados iniciais, todos os municípios identificados foram diligenciados, conforme ofícios às peças 2-9 e 19 a saber: Água Azul do Norte, Jacundá, Marituba, Paragominas, Parauapebas, Santarém Novo, Tucumã, Redenção e Mocajuba.
21.	Ainda na fase de planejamento foi realizado painel de referência em Brasília, que contou com a participação de membros e servidores da AGU, MPF, CGU, CJF, FNDE, TCEs/TCMs, MPEs e MPContas. Naquela oportunidade definiu-se pormenorizadamente a matriz de planejamento e, por conseguinte, houve alguns acréscimos à matriz anterior, o que culminaria em nova notificação aos municípios já cientificados (acima listados) , haja vista a necessidade de colheita de novas informações.
22.	Ainda naquela oportunidade foram compartilhados novos dados referentes aos municípios contemplados com os recursos do Fundef. No Estado do Pará, houve acréscimo dos municípios de Marabá, Santana do Araguaia e Sapucaia, cientificados conforme ofícios às peças 16-18, bem como houve a retirada do município de Redenção do grupo de municípios a serem fiscalizados. Desta feita, como base nas informações até então conhecidas, identificou-se, com base nos dados consolidados pela Secex Educação, que os seguintes entes municipais haviam, em tese, recebidos os recursos dos precatórios no estado Pará:
Tabela 1: Municípios do Pará contemplados com recursos dos precatórios até jun/2018
	Município
	Precatório
	Banco
	Agência
	Conta
	Valor Depositado
R$

	ÁGUA AZUL DO NORTE
	1790014020144019198
	CEF
	2301
	5303029199
	12.184.243,80

	JACUNDÁ
	1372954320154019198
	Brasil
	4200
	4000101241956
	44.675.670,78

	MARABÁ
	1738603520174019198
	CEF
	2301
	5135070115
	301.301.195,76

	MARITUBA
	1372581620154019198
	Brasil
	4200
	4000101241951
	61.279.049,71

	MOCAJUBA
	1622463320174019198
	CEF
	2301
	5135069737
	17.003.007,04

	PARAGOMINAS
	1422935420154019198
	Brasil
	4200
	3900101241921
	70.102.945,77

	PARAUAPEBAS
	1426226620154019198
	Brasil
	4200
	4000101241968
	81.775.111,38

	SANTANA DO ARAGUAIA
	1818160520174019198
	CEF
	2301
	5135070417
	35.716.458,06

	SANTARÉM NOVO 
	1463326520134019198
	CEF
	2301
	5300664446
	4.762.555,33

			CEF
	2301
	5302563108
	347.189,46

	SAPUCAIA
	1838193020174019198
	CEF
	2301
	5135070867
	6.054.278,69

	TUCUMÃ
	1268410420154019198
	CEF
	2301
	5131514582
	4.694.748,80

23.	Cabe registrar que tais informações deveriam ser confirmadas pela equipe de fiscalização junto aos órgãos competentes locais, como AGU, Justiça Federal, bem como os próprios municípios. 
24.	Após diversas diligências e coleta de informações junto a órgãos oficiais e aos próprios entes municipais, foi possível identificar mais dois municípios beneficiários dos recursos dos precatórios do Fundef, não constantes do primeiro levantamento feito pela Secex Educação, conforme tabela abaixo:
Tabela 2: Municípios do Pará posteriormente identificados pela equipe de fiscalização
	Município
	Precatório
	Banco
	Agência
	Conta
	Valor Depositado
R$

	CASTANHAL
	1738959220174019198
	BB
	4200
	3700125053094
	125.501.498,72

	SALINÓPOLIS
	1048720144019198
	BB
	4200
	1200101232404
	19.527.033,06

			BB
	4200
	1200101232405
	8.368.728,44

25.	Foi efetuada diligência à Coordenadoria de Execução Judicial- COREJ-TRF1 (peça 66, p. 1-3) , evidenciou-se que apenas os municípios abaixo listados haviam levantado os recursos provenientes dos precatórios:
Tabela 3: Municípios do Pará que tinham efetuado o saque dos recursos dos precatórios
	Município
	Precatório
	Banco
	Agência
	Conta
	Valor Depositado
 (R$) 
	Valor Sacado (R$) 

	ÁGUA AZUL DO NORTE
	1790014020144019198
	CEF
	2301
	5303029199
	12.184.243,80
	12.201.317,70

	MARITUBA
	1372581620154019198
	Brasil
	4200
	4000101241951
	61.279.049,71
	62.113.226,10

	PARAGOMINAS
	1422935420154019198
	Brasil
	4200
	3900101241921
	70.102.945,77
	70.337.267,92

	PARAUAPEBAS
	1426226620154019198
	Brasil
	4200
	4000101241968
	81.775.111,38
	85.832.534,84

	SANTARÉM NOVO
	1463326520134019198
	CEF
	2301
	5300664446
	4.762.555,33
	4.764.307,45

			CEF
	2301
	5302563108
	347.189,46
	349.476,36

	SALINÓPOLIS
	1048720144019198
	BB
	4200
	1200101232404
	19.527.033,06
	19.720.407,68

			BB
	4200
	1200101232405
	8.368.728,44
	8.412.141,02

	TUCUMÃ
	1268410420154019198
	CEF
	2301
	5131514582
	4.694.748,80
	4.699.927,11

26.	Acrescente-se que os municípios de Castanhal, Jacundá, Marabá, Mocajuba, Santana do Araguaia e Sapucaia, conforme documentos encaminhados inicialmente pela Coordenadoria de Execução Judicial- COREJ-TRF1 via e-mail, em 2/10/2018 (peça 66, p. 4-13) , bem como as demais informações conhecidas até aquele momento, não haviam levantado os recursos dos precatórios.
26.1	Todavia, no que tange ao município de Jacundá, foi possível identificar que os advogados ligados àquela causa, haviam recebido, mediante destaque, percentual sobre o montante devido ao ente municipal, conforme será relatado em seção específica deste relatório e, posteriormente, com a análise dos documentos  encaminhados pelo Banco do Brasil (peça 36) , em resposta à diligência efetuada no âmbito deste processo (peça 32) , identificou-se que o ente municipal também havia levantado os recursos dos precatórios, em 14/9/2018.
Parceira com o TCM-PA
27.	Com base em tais informações e seguindo uma das diretrizes norteadoras desta FOC, passou-se a buscar parceria com o TCM-PA. 
28.	Relevante salientar que antes da prolação do Acórdão 1824/2017-TCU-Plenário, prevalecia, no âmbito do Tribunal de Contas dos Municípios do Estado do Pará TCM-PA, o entendimento de que os recursos oriundos dos precatórios do Fundef tinham natureza meramente indenizatória, de modo que sua aplicação seguiria as regras gerais de direito financeiro e orçamentário atinentes àquele tipo de recurso.
28.1	Em 13/7/2016, por provocação do prefeito municipal de Paragominas/PA, o Tribunal de Contas dos Municípios do Pará/TCM-PA exarou entendimento, por meio da Resolução 12.566, de 28/6/2016 (peça 66, p. 14-36) , consignando a tese de que os recursos dos precatórios do Fundef teriam caráter indenizatório e que, dessa forma, poderiam ser utilizados em outras políticas públicas.
29.	Contudo, esse entendimento foi reformulado por aquela Corte de Contas, passando a adotar a posição praticamente idêntica à do TCU no que toca a utilização desses recursos, com efeito, o TCM-PA aderiu a esta fiscalização ora relatada, posicionamento consubstanciado na Resolução Administrativa 19/2018/TCM-PA de 11/10/2018 (peça 66, p. 37-54) 
30.	Diante disso, após algumas reuniões, decidiu-se que cada Corte, dentro de suas programações, analisaria a documentação de parte dos municípios inicialmente identificados (Vide Tabela 3) , além de que, no âmbito do TCM-PA haveria a formação de comissão para tratamento e acompanhamento do tema. Nesse sentido, as auditorias seriam independentes, havendo o compartilhamento de informações e de documentação.
31.	Necessário acrescentar que a formação dessa comissão é essencial para articulação e planejamento das ações de controle, haja vista que cada município é vinculado a uma das 7 Controladorias do TCM-PA, cada uma delas responsável por auditar as prestações de contas, controlar e prover suporte aos usuários de um rol predeterminado de municípios e seus órgãos. A cada intervalo de tempo, aquele Tribunal atualiza essa distribuição interna visando a maior eficiência e eficácia na execução de suas competências. Assim, a articulação com as diversas controladorias seria facilitada com tal medida.
31.1	O processo de composição dessa comissão ainda está em trâmite naquele Tribunal. 
32.	Importante destacar a publicação da Resolução Administrativa 19/2018/TCM-PA de 11/10/2018 (peça 66, p. 37-54) , fruto das tratativas entre o TCU/TCM-PA, que além de reforçar o entendimento consubstanciado no Acórdão 1824/2017-TCU-Plenário, disciplinando a utilização de tais recursos, também subsidiou nova ciência os municípios paraenses acerca das diretrizes a serem observadas quando da utilização dos recursos dos precatórios.
33.	Notadamente porque, em que pese o envio dos ofícios via correios a todos os municípios inicialmente identificados, ainda em junho de 2018 por esta Secex-PA, evidenciou-se, na prática, um baixo nível de respostas, dentre outros fatores, devido à demora dos próprios serviços postais em notificar os municípios, da dificuldade de acesso aos mesmos e também da ausência de informações corretas nos sites oficias, tais como e-mails, telefones e etc.
34.	Identificou-se ainda que os próprios municípios não dispunham das informações solicitadas no âmbito desta fiscalização, isso principalmente se deu em virtude da utilização de recursos do Fundef em contas gerais da prefeitura, haja vista o entendimento consubstanciado na Resolução TCM/PA 12.566 de 28/6/2016, no âmbito dos municípios paraenses.
35.	Por força da fiscalização conjunta (TCM-PA/TCU) , dos ajustes propostos à matriz de planejamento inicialmente formulada e ainda com base na Resolução Administrativa 19/2018/TCM-PA, de 11/10/2018, os entes municipais acima identificados foram novamente notificados por aquela Corte (peça 66, p. 55-62) , via SPE (processo eletrônico do TCM-PA) , superando a problemática da notificação via correios, dada às características da região amazônica.
36.	Desta feita, esta Secex-PA analisou a documentação e aplicou os procedimentos previstos na matriz de planejamento com relação aos seguintes municípios:
Tabela 4: Municípios do Pará fiscalizados nesta auditoria pela Secex-PA
	Município
	Precatório
	Banco
	Agência
	Conta
	Valor depositado
 (R$) 
	Valor Sacado (R$) 

	JACUNDÁ
	1372954320154019198
	Brasil
	4200
	4000101241956
	44.675.670,78
	49.514.954,73

							8.363.620,17

							3.863.431,25

	MARITUBA
	1372581620154019198
	Brasil
	4200
	4000101241951
	61.279.049,71
	62.113.226,10

	PARAGOMINAS
	1422935420154019198
	Brasil
	4200
	3900101241921
	70.102.945,77
	70.337.267,92

	PARAUAPEBAS
	1426226620154019198
	Brasil
	4200
	4000101241968
	81.775.111,38
	85.832.534,84

	SANTARÉM NOVO
	1463326520134019198
	CEF
	2301
	5300664446
	4.762.555,33
	4.764.307,45

			CEF
	2301
	5302563108
	347.189,46
	349.476,36

	SALINÓPOLIS
	1048720144019198
	BB
	4200
	1200101232404
	19.527.033,06
	19.720.407,68

			BB
	4200
	1200101232405
	8.368.728,44
	8.412.141,02

Obs.: Total de volume de recursos fiscalizados R$ 313.271.367,52.
36.1	Acrescente-se que há documentos, dos municípios acima listados, encaminhados diretamente ao TCM-PA e que, por conta dos prazos e questões operacionais, não foram, até o fechamento deste relatório, disponibilizados a este TCU, conforme será elucidado, em cada caso, em seção própria.
I.5. Limitações inerentes à auditoria 
As principais limitações consubstanciaram-se em obter informações iniciais acerca dos contratos advocatícios dos municípios para o pleito dos recursos de precatórios do Fundef, bem como obter os documentos referentes aos próprios precatórios, o que só foi conseguido, parcialmente, a partir da análise dos processos judiciais na Justiça Federal e AGU.
Outro fator limitante consistiu na demora dos municípios em apresentar respostas aos questionamentos formulados, bem como a ausência de consolidação de tais informações, dado o entendimento inicial de que os recursos teriam caráter indenizatório.
38.1	De modo semelhante, a análise da documentação apresentada pelos municípios também foi impactada, em alguns casos, dada à divergência normativa entre o entendimento esposado no Acórdão 1824/2017-TCU-Plenário e o preconizado pela Resolução TCM/PA 12.566, de 28/6/2016.
I.6. Volume de recursos fiscalizados 
O volume de recursos fiscalizados alcançou o montante de R$ 313.271.367,52  (tabela 4, coluna: valor sacado) .
I.7. Benefícios estimados da fiscalização 
Entre os benefícios estimados desta fiscalização pode-se mencionar a aplicação correta dos recursos dos precatórios do Fundef exclusivamente na função educação do município, o que pode vir a contribuir decisivamente para a melhoria da qualidade educacional nos inúmeros entes municipais, bem como o ressarcimento pelo pagamento de honorários contratuais advocatícios com tais recursos e outras aplicações irregulares.
Expectativa de controle e orientação acerca da correta aplicação dos recursos que ainda serão utilizados pelos municípios paraenses.
I.8. Processo conexo
Foi constatado o seguinte processo conexo a esse trabalho
O TC Processo 022.925/2018-0, processo autuado como representação nesta Corte, trata de pagamentos de abonos a professores da educação básica de Marituba/PA. A análise a ser efetivada pelo TCU circunscreve-se à legalidade ou não de tais pagamentos com recursos dos precatórios do Fundef, objeto dos Acórdãos 1518/2018, Tribunal de Contas da União, Plenário e 2866/2018, item 9.2.1, Tribunal de Contas da União, Plenário. A situação foi analisada no achado III.5. Pagamentos aos profissionais da educação básica a título de remuneração/abono com recursos dos precatórios do Fundef,  deste relatório. Ademais, os documentos acostados  aos autos do processo TC Processo 022.925/2018-0 já estão sendo analisados pelo TCM-PA a quem cabe analisar a legalidade quanto à contratação daqueles profissionais, tendo aquele TCM encaminhado os autos para essa Corte apenas para ações medidas julgadas necessárias, a qual, entende-se relacionar-se  com a utilização ou não dos recursos dos precatórios do Fundef para essa finalidade, questão idêntica à tratada no âmbito desta Fiscalização Orientada Centralizada.
Achados de auditoria 
I.9. Os recursos não foram depositados em conta específica;
Parauapebas/PA  
Situação Encontrada
Os recursos oriundos dos precatórios do FUNDEF, no valor total de                          R$ 85.832.534,84, foram depositados na conta do Banco do Brasil, Agência 3245-X, Conta Corrente 110.100-5/PMP, conta geral de arrecadação municipal, conforme consta do processo judicial (2006.39.01.000393-5, nova numeração 0000395-51.2006.4.01.3901) e aviso de crédito, datado de 8/8/2017 (peça 36, p. 2, e peça 55, p. 1-5) .
Segundo informações da prefeitura municipal de Parauapebas/PA (peça 22, p. 1-7) , a partir de 9/8/2017 o município  transferiu do Banco do Brasil, Agência 3245-X, Conta Corrente n° 110.100-5/PMP-Arrecadação Municipal (originária) , o  montante de R$31.174.784,41 (trinta e um milhões cento e setenta e quatro mil setecentos e oitenta e quatro reais e quarenta e um centavos) , para a agência 3245-X, C/C 14.557-2, conta de movimentação de recursos próprios do Fundo Municipal de Educação, no período de 09/08/2017 a 28/09/2017, em cinco transferências individualizadas, que somadas resultam no montante supracitado. Resta esclarecer que não foram disponibilizados pela Prefeitura os comprovantes dessas transferências. 
O valor restante, qual seja, R$ 54.657.750,43 (cinquenta e quatro milhões seiscentos e cinquenta e sete mil setecentos e cinquenta reais e quarenta e três centavos) foi movimentado, mediante duas transferências, nos valores de R$ 16.388.359,20 e                       R$ 38.269.391,23, em 11/10/2017, para a conta corrente 30.551-0 FME/FUNDEB, agência 3245-X do Banco do Brasil.
Com efeito, verifica-se que os recursos foram operacionalizados em contas que recebem diversos outros recursos, dificultando sua rastreabilidade. 
Conforme consta no Ofício 245/2018-GAB/PMP de 24/8/2018 (peça 22, p. 1-7) , após o ingresso do recurso acima referido, a primeira medida daquela prefeitura foi buscar abrigo normativo vigente. Nesse sentido a municipalidade cita a Resolução 12.566/2016 - TCM-PA, que trouxe o posicionamento quanto à natureza indenizatória de tal recurso, bem como indicava a forma de ingresso contábil de tal recurso, consignando-se, por fim, a obrigatoriedade de aplicação dos mesmos, conforme percentuais estabelecidos pelas normas de regência, nas áreas de saúde e educação, os quais perfazem, para Parauapebas, 17% (dezessete por cento) e 27% (vinte e sete por cento) , respectivamente. Em que pese isso o município alega que todo o recurso foi aplicado na educação.
No entanto, até a data de fechamento dos trabalhos, os comprovantes de despesas não haviam sido disponibilizados a esta equipe, uma vez que foram encaminhados em meio magnético (pen drive) ao Tribunal de Contas dos Municípios do Estado do Pará/TCM-PA, em face da fiscalização conjunta.
Paragominas/PA  
Situação Encontrada 
Os recursos oriundos dos precatórios do FUNDEF, no valor total de                      R$ 70.337.267,92, foram depositados na conta do Banco do Brasil, Agência 0820-6, Conta Corrente 0014163-1, conta geral de arrecadação tributária de titularidade da Prefeitura Municipal de Paragominas/PA, na data de 16/12/2016 (peça 36, p. 3, e peça 55, p. 6-52) .
A partir dos extratos apresentados, verifica-se que foram criadas duas contas, uma intitulada "FUNDEB-PRECATORIO FUNDEF", conta do Banco do Brasil, Agência 820-6, Conta Corrente 54114-1 e outra intitulada "FUNDEF-PRECATORIO-FUNDEB" também do Banco do Brasil, Agência 820-6, Conta Corrente 54800-6 (peça 55, p. 6-52) .
Ainda com base nos extratos apresentados, identifica-se apenas uma única transferência da conta que em que foram depositados inicialmente os precatórios (c/c 0014163-1, Ag. 0820-6 Banco do Brasil) , no valor de R$ 18.838.000,00, no dia 26/12/2017, para a conta "FUNDEB-PRECATORIO FUNDEF", conta do Banco do Brasil, Agência 820-6, Conta Corrente 54114-1. Contudo, essa conta ainda recebeu duas transferências, porém de outras fontes que não guardam relação com os precatórios do FUNDEF, conforme tabela a seguir (peça 57, p. 24 e 26-37) , nos valores de R$ 6.591.793,64 e R$ 2.325.802,09, ambas em 26/12/2017:
Tabela 5: Extrato conta BB Agência 820-6, Conta Corrente 54114-1
	FUNDEB-PRECATORIO FUNDEF- BB Agência 820-6, Conta Corrente 54114-1

	Evento
	Conta- Origem/destino
	Data
	Créditos R$
	Débitos R$

	1
	Ag. 0820 c/c14163-1
	26/12/2016
	18.838.000,00
	-

	2
	0820 34201-7 FMS-PLANEJAMEN
	26/12/2017
	6.591.793,64
	-

	3
	0820 52285-6 FUNDO M A SOCI
	26/12/2017
	2.325.802,09

	4
	12 0820 26383-4 PM PARAGOMINAS
	28/12/2017
	 
	5.500.000,00

	5
	09/02 0820 22127-9 PMP FOPAG
	09/02/2018
	 
	50.303,29

	6
	09/02 0820 22127-9 PMP FOPAG
	09/02/2018
	 
	8.635,79

	7
	09/02 0820 22127-9 PMP FOPAG
	09/02/2018
	 
	3.998,97

	8
	09/02 0820 22127-9 PMP FOPAG
	09/02/2018
	 
	248.009,91

	9
	09/02 0820 22127-9 PMP FOPAG
	09/02/2018
	 
	4.908,25

	10
	16/02 0820 14873-3 ARRECAD TRIBUT
	16/02/2018
	 
	153,73

	11
	16/02 0820 14873-3 ARRECAD TRIBUT

	223,81

	12
	16/02 0820 14873-3 ARRECAD TRIBUT

	4.347,73

	13
	Emissão Ordem Bancária

	22.216,51

	14
	03/05 0820 54800-6 FUNDEF-PRECATO
	03/05/2018
	 
	22.093.209,75

	15
	Rendimentos de Aplic Fin. no período
	 
	180.412,01 

	Totais
	27.936.007,74
	27.936.007,74

Por outro lado, a conta intitulada "FUNDEF-PRECATORIO-FUNDEB" também do Banco do Brasil, Agência 820-6, Conta Corrente 54800-6 não recebeu transferências diretamente da conta originária (c/c 0014163-1, Ag. 0820-6, Banco do Brasil) . No entanto, identifica-se um ingresso no valor R$ 22.093.209,75, em 3/5/2018, decorrente de uma transferência da conta 54114-1 (FUNDEB-PRECATORIO FUNDEF) . Conforme tabela a seguir (peça 57, p. 32 e 38-43) :
Tabela 6: Extrato conta BB Agência 820-6, Conta Corrente 54800-6
	FUNDEF-PRECATORIO-FUNDEB- BB Agência 820-6, Conta Corrente 54800-6

	Evento
	Conta- Origem/destino
	Data
	Créditos R$
	Débitos R$

	1
	03/05 0820 54114-1 FUNDEB-PRECATO
	03/05/2018
	22.093.209,75

	2
	Emissão Ordem Bancária
	17/05/2018
	 
	487.232,07

	3
	Emissão Ordem Bancária
	13/09/2018
	 
	6.700,00

	4
	Emissão Ordem Bancária
	17/09/2018
	 
	143.750,00

	5
	Emissão Ordem Bancária
	19/10/2018
	 
	3.822,25

	6
	Emissão Ordem Bancária
	23/10/2018
	 
	96.414,70

	7
	Emissão Ordem Bancária
	24/10/2018
	 
	29.273,19

	8
	Emissão Ordem Bancária
	29/10/2018
	 
	74.620,87

	Totais
	22.093.209,75
	347.881,01

Não houve comprovação da destinação dos recursos relativos às ordens bancárias acima especificadas, conforme será descrito no achado referente à questão de auditoria número 2. 
O restante dos recursos no valor de R$ 51.499.267,92, resultado da diferença entre o que foi efetivamente depositado na conta corrente 0014163-1 (R$ 70.337.267,92) e o que foi transferido em 26/12/2017 para a conta corrente 54114-1 (R$18.838.000,00) , foi operacionalizado na própria conta originária (c/c 0014163-1, Ag. 0820-6 Banco do Brasil) .
Importa novamente destacar que em 13/7/2016, por provocação do prefeito municipal de Paragominas/PA, o Tribunal de Contas dos Municípios do Pará/TCM-PA exarou entendimento, por meio da Resolução 12.566 de 28/6/2016 (peça 66, p. 14-36) , consignando a tese de que os recursos dos precatórios do Fundef teriam caráter indenizatório e que, dessa forma, poderiam ser utilizados em outras políticas públicas. Desse modo, verifica-se que os recursos transitaram por outras contas da prefeitura, conforme será abordado no achado decorrente da questão de auditoria número 2.
Tipificação: 
Falhas/impropriedades
Objetos nos quais o achado foi constatado: 
Outros Extratos bancários das contas onde foram movimentados os recursos dos precatórios do Fundef e/ou comprovantes de despesas dos Municípios - 1/2016
Critérios: 
Acórdão 1824/2017, item 9.2, TCU, Plenário
Acórdão 1962/2017, item 9.2.2.1, TCU, Plenário
Lei 11494/2007, art. 17, caput
Evidências: 
Peça 36 - Informações prestadas em atendimento ao ofício diligência Nº  1873/2018 - TCU/SECEX-PA. - Resposta de comunicação - Informações prestadas em atendimento ao ofício diligência Nº 1873/2018 - TCU/SECEX-PA., folhas 2/3.
Peça 55 - Documentos referentes ao Achado 1- Recursos não depositados em conta específica  - Elementos comprobatórios/Evidências - Documentos referentes ao Achado 1- Recursos não depositados em conta específica, folhas 1/52.
Peça 55 - Peça referente ao achado 1, municípios de Parauapebas e Paragominas  - Elementos comprobatórios/Evidências - Peça referente ao achado 1, municípios de Parauapebas e Paragominas, folhas 1/52.
Causas da ocorrência do achado: 
Não observância dos Acórdão 1824/2017-TCU-Plenário do TCU  e entendimento que os recursos tinham caráter indenizatório Resolução TCM-PA 12.566/2016
Efeitos/Consequências do achado: 
Perda da rastreabilidade (efeito potencial) 
I.10. Os recursos, embora inicialmente depositados em conta específica, foram posteriormente transferidos (parcial ou integralmente) para outras contas dos municípios.
Marituba/PA  
Situação Encontrada
Os recursos dos precatórios do Fundef, no montante de R$ 62.113.226,10, foram creditados na conta corrente 12.244-0, Ag. 4132-7, do Banco do Brasil, em 1/2/2017, conta esta que é utilizada pelo município de Marituba/PA para operacionalização dos recursos do Fundeb (peça 34, p. 174-181, e peça 36, p. 4) .
Em análise aos extratos bancários alusivos à conta corrente 12.244-0 (Fundeb) , referentes ao período de fevereiro de 2017 a maio de 2018, constatou-se a realização de transferência para a conta BANPARÁ 0004766350, banco 037, unidade 52, no montante de R$ 57.000.000,00, realizada no dia 3/2/2017, ou seja, dois dias após o ingresso dos recursos (peça 34, p. 174) .
Com efeito, a análise quanto à destinação dos recursos federais em comento divide-se, inicialmente, entre essas duas contas. Nos extratos bancários da conta BANPARÁ  0004766350, banco 037, unidade 52, observa-se que a maior parte dos recursos foi movimentada mediante diversas transferências para outras contas bancárias de titularidade da própria prefeitura, relacionadas a outras unidades orçamentárias, inclusive inúmeras transferências para a própria conta do Fundeb (12.244-0) , que originariamente havia recebido os recursos (peça 34, p. 9-54) .
Relevante salientar que à época vigia a Resolução TCM/PA 12.566 de 28/6/2016 (peça 66, p. 14-36) , consignando a tese de que os recursos dos precatórios do Fundef teriam caráter indenizatório e que, dessa forma, poderiam ser utilizados em outras áreas, dessa forma dando guarida ao trânsito de recursos por outras contas da prefeitura, conforme será abordado no achado decorrente da questão de auditoria número 2.
Tipificação: 
Irregularidade grave
Objetos nos quais o achado foi constatado: 
Outros Extratos bancários das contas  - 1/2017
Outros Extratos bancários das contas onde foram movimentados os recursos dos precatórios do Fundef e/ou comprovantes de despesas dos Municípios - 1/2016
Critérios: 
Acórdão 1824/2017, item 9.2, TCU, Plenário
Acórdão 1962/2017, item 9.2.2.1, TCU, Plenário
Evidências: 
Peça 34 - Referente ao Ofício n° 1084/2018-TCU/SECEX-PA. - Resposta de comunicação - Referente ao Ofício n° 1084/2018-TCU/SECEX-PA., folhas 2/323.
Peça 36 - Informações prestadas em atendimento ao ofício diligência Nº  1873/2018 - TCU/SECEX-PA. - Resposta de comunicação - Informações prestadas em atendimento ao ofício diligência Nº 1873/2018 - TCU/SECEX-PA., folha 4.
Peça 23 - Resposta ao Ofício n° 1084/2018-TCU/SECEX-PA. - Resposta de comunicação - Resposta ao Ofício n° 1084/2018-TCU/SECEX-PA., folhas 1/45.
Peça 66 - Peça 66 Diligências, normativos e comunicações - Elementos comprobatórios/Evidências - Peça 66 Diligências, normativos e comunicações, folhas 14/36.
Causas da ocorrência do achado: 
Inobservância do Acórdão 1827/2017 e entendimento que os recursos tinham caráter indenizatório -Resolução TCM-PA 12.566/2016
Efeitos/Consequências do achado: 
Perda do Nexo de Causalidade (efeito potencial) 
I.11. Utilização dos recursos em destinação alheia à manutenção e desenvolvimento do ensino para a educação básica.
Marituba/PA
Situação Encontrada
Conforme se verifica na documentação encaminhada pela prefeitura de Marituba/PA (peças 23,34 e itens não digitalizáveis de cada peça) , os recursos dos precatórios foram movimentados entre diversas contas. Valendo-se do princípio da razoabilidade, pode-se identificar três contas que guardam relação com manutenção e desenvolvimento do ensino, quais sejam: a própria conta do Fundeb (12.244-0, Ag. 4132-7 do Banco do Brasil) , na qual foram creditados inicialmente o valor de R$ 62.113.226,10 dos precatórios em 1/2/2017; a conta Banpará (0004766350, banco 037, unidade 52) , credora em 3/2/2017 do valor de R$ 57.000.000,00 da conta 12.244-0 do Fundeb; e a conta Fundo Municipal de Educação FME (conta Banco do Brasil, Ag. 4132-7 c/c 25483-5) , credora no período de 3/2/2017 a 2/2/2018 do montante R$3.033.559,50 da conta 12.244-0 do Fundeb.
Na conta corrente 12.244-0, Ag. 4132-7 (Fundeb) , além do valor de R$ 5.113.226,10 (diferença entre o recebido, R$ 62.113.226,10 e o movimentado para a conta BANPARÁ-R$ 57.000.000,00) que permaneceram naquela conta, verifica-se o "retorno" de R$ 20.349.126,28, mediante diversas transferências bancárias (peças 23, 34 e 56, p. 1-60) 
Assim, em que pese haver conta específica (BANPARÁ 0004766350, banco 037, unidade 52, vide parágrafos 33 a 36) para operacionalização dos recursos provenientes dos precatórios do Fundef, na prática, os pagamentos não se deram àquela conta, uma vez que praticamente a totalidade dos recursos inicialmente depositados foram movimentados para outras contas de titularidade da prefeitura, conforme constatado nos extratos à peça 34 e cópia do livro razão  da Conta BANPARÁ 0004766350 (peça 56, p. 2-7) , dos quais elaborou-se as planilhas à peça 56, p. 8-13, 58-60.
A tabela a seguir, resume o fluxo de recursos pelas contas supramencionadas, com intuito, como já dito, de comprovar, ainda que indiretamente, o nexo de causalidade entre os recursos decorrentes dos precatórios do Fundef e os comprovantes de despesa apresentados pelo ente municipal (peças 23, 34 e 56 e itens não digitalizáveis das mesmas peças) .
Tabela 7: Quadro-resumo da movimentação dos recursos
					Saldo exclusivo dos recursos dos precatórios

	Evento
	Descrição
	Data/período
	Valor (R$) 
	FUNDEB AG 4132-7 cc 12244-0
	BANPARÁ conta 0004766350 Unidade 52
	FME- conta BB Ag. 4132-7 c/c 25483-5

	1
	Ingresso dos Precatórios FUNDEB AG 4132-7 cc 12244-0
	01/02/2016
	62.113.226,10
	62.113.226,10
	0
	0

	2
	Movimentação para Agencia Banpará cc 4766350 unidade 52
	03/02/2017
	57.000.000,00
	5.113.226,10
	57.000.000,00
	0

	3
	Movimentação da Conta Banpará para FUNDEB AG 4132-7 cc 12244-0 
	03/02/2017 até 02/02/2018
	20.349.126,28
	25.462.352,38
	36.650.873,72
	0

	4
	Movimentação da Conta Banpará para Ag 4132-7 c/c 25483-5
	03/02/2017 até 02/02/2018
	3.033.559,50
	25.462.352,38
	33.617.314,22
	3.033.559,50

	5
	Estorno da Conta FUNDEB AG 4132-7 cc 12244-0 para a conta BANPARÁ 0004766350 Unidade 52 
	08/01/2018
	1.123.695,56
	24.338.656,82
	34.741.009,78
	3.033.559,50

	6
	Estorno da Conta FUNDEB AG 4132-7 cc 12244-1 para a conta BANPARÁ 0004766350 Unidade 52 
	08/01/2018
	4.647.767,63
	19.690.889,19
	39.388.777,41
	3.033.559,50

	7
	Rendimentos de aplicação financeira conta Banpará
	03/02/2017 até 31/07/2018
	3.517.764,64
	19.690.889,19
	42.906.542,05
	3.033.559,50

	8
	Movimentação da Conta Banpará 4766350 para outras contas e pagamentos não identificados
	1/2/2016 até 25/5/2018
	35.335.018,36
	19.690.889,19
	7.567.759,42
	3.033.559,50

	9
	Total movimentado a comprovar exclusivamente com recursos dos precatórios

	19.690.889,19 
	35.338.782,63
	3.033.559,50 

	10
	Pagamentos efetuados-2017 (exclusivamente na Educação) 

	9.282.467,31 
	0
	4.637.444,67 

	11
	Pagamentos Apresentados -2018 (exclusivamente na Educação) 

	62.463,48 
	0
	0

	12
	Recompor

	10.345.958,40 
	35.335.018,36
	- 1.603.885,17 

A partir da contabilização dos valores relativos aos precatórios do Fundef, movimentados em cada uma dessas contas, foi possível comprovar parcialmente, ainda que indiretamente, o nexo de causalidade entre tais recursos e as despesas incorridas, referentes à manutenção e desenvolvimento do ensino, apresentadas pelo município.
Nesse sentido, invocando os princípios da proporcionalidade e razoabilidade, consideram-se regulares parte das despesas referentes à manutenção e desenvolvimento do ensino para a educação básica elencadas nas planilhas à peça 56, p. 61-70, no valor total de R$ 13.982.375,46, conforme resumo acima (somatório dos eventos 10 e 11) , com base nos documentos encaminhados, cujas evidencias estão acostadas à peça 56, p 71-140 e itens não digitalizáveis da peça 23. 
No que tange a essas despesas, insta destacar que os pagamentos referentes à aquisição de livros e softwares foram derivados, em sua ampla maioria, de processos de inexigibilidade de licitação (evento 10; R$ 4.637.444,67) e os demais são atinentes a despesas com pessoal da educação (peça 62) , tratadas em parte específica desse relatório. Cumpre salientar, no entanto, que no âmbito desta auditoria, não houve verificação in loco para comprovar a efetiva aquisição dos bens descritos.
Por outro lado, os valores a seguir discriminados, no montante histórico de       R$ 9.738.882,00, referem-se a transferências da Conta BANPARÁ  0004766350, banco 037, unidade 52, para outras contas, sem relação com a manutenção e desenvolvimento do ensino (peças 23 e 34) , executadas antes da publicação do Acórdão 1824/2017-TCU-Plenário, ocorrida em 4/9/2017 no Diário Oficial da União e que, portanto, seguiram o entendimento anterior, esposado na Resolução TCM/PA 12.566, de 28/6/2016: 
Tabela 8: Movimentações respaldadas pela Resolução TCM-PA 12.566/2016
	Valor Debitado (R$) 
	Data
	Destinação
	Evidência

	428.000,00
	24/02/2017
	conta BB 4132-7 c/c 73.185-4
	razão da conta Banbará (peça 34) e extrato (peça 23) 

	500.000,00
	15/03/2017
	conta BB Ag. 4132-7 c/c 73.185-4
	razão da conta Banbará (peça 34) e extrato (peça 23) 

	785.304,00
	20/03/2017
	conta BB Ag. 4132-7 c/c 25.483-7
	razão da conta Banbará (peça 34) e extrato (peça 23) 

	385.000,00
	06/04/2017
	conta BB Ag. 4132-7 c/c 12046-4
	razão da conta Banbará (peça 34) e extrato (peça 23) 

	250.000,00
	11/04/2017
	conta BB 4132-7 c/c 73.185-4
	razão da conta Banbará (peça 34) e extrato (peça 23) 

	300.000,00
	26/04/2017
	conta BB 4132-7 c/c 73.185-4
	razão da conta Banbará (peça 34) e extrato (peça 23) 

	300.000,00
	12/05/2017
	conta BB 4132-7 c/c 73.185-4
	razão da conta Banbará (peça 34) e extrato (peça 23) 

	250.000,00
	14/06/2017
	conta BB 4132-7 c/c 73.185-4
	razão da conta Banbará (peça 34) e extrato (peça 23) 

	340.000,00
	19/06/2017
	conta BB 4132-7 c/c 73.185-4
	razão da conta Banbará (peça 34) e extrato (peça 23) 

	500.000,00
	21/06/2017
	conta BB Ag. 4132-7 c/c 12046-4
	razão da conta Banbará (peça 34) e extrato (peça 23) 

	100.000,00
	23/06/2017
	conta BB Ag. 4132-7 c/c 12046-4
	razão da conta Banbará (peça 34) e extrato (peça 23) 

	30.000,00
	04/07/2017
	conta BB 4132-7 c/c 73.185-4
	razão da conta Banbará (peça 34) e extrato (peça 23) 

	190.000,00
	06/07/2017
	conta BB Ag. 4132-7 c/c 12046-4
	razão da conta Banbará (peça 34) e extrato (peça 23) 

	144.000,00
	07/07/2017
	conta BB 4132-7 c/c 73.185-4
	razão da conta Banbará (peça 34) e extrato (peça 23) 

	600.000,00
	11/07/2017
	conta BB 4132-7 c/c 73.185-4
	razão da conta Banbará (peça 34) e extrato (peça 23) 

	1.268.000,00
	13/07/2017
	conta BB Ag. 4132-7 c/c 25192-5-AFM
	razão da conta Banbará (peça 34) e extrato (peça 23) 

	236.598,00
	24/07/2017
	conta BB 4132-7 c/c 73.185-4
	razão da conta Banbará (peça 34) e extrato (peça 23) 

	200.000,00
	25/07/2017
	conta BB 4132-7 c/c 73.185-4
	razão da conta Banbará (peça 34) e extrato (peça 23) 

	100.000,00
	04/08/2017
	conta BB 4132-7 c/c 73.185-4
	razão da conta Banbará (peça 34) e extrato (peça 23) 

	138.000,00
	04/08/2017
	conta BB 4132-7 c/c 73.185-4
	razão da conta Banbará (peça 34) e extrato (peça 23) 

	400.000,00
	04/08/2017
	conta BB 4132-7 c/c 73.185-4
	razão da conta Banbará (peça 34) e extrato (peça 23) 

	273.980,00
	08/08/2017
	conta BB 4132-7 c/c 73.185-4
	razão da conta Banbará (peça 34) e extrato (peça 23) 

	260.000,00
	17/08/2017
	conta BB 4132-7 c/c 73.185-4
	razão da conta Banbará (peça 34) e extrato (peça 23) 

	670.000,00
	17/08/2017
	conta BB 4132-7 c/c 73.185-4
	razão da conta Banbará (peça 34) e extrato (peça 23) 

	200.000,00
	22/08/2017
	conta BB 4132-7 c/c 73.185-4
	razão da conta Banbará (peça 34) e extrato (peça 23) 

	690.000,00
	22/08/2017
	conta BB 4132-7 c/c 73.185-4
	razão da conta Banbará (peça 34) e extrato (peça 23) 

	200.000,00
	23/08/2017
	conta BB 4132-7 c/c 73.185-4
	razão da conta Banbará (peça 34) e extrato (peça 23) 

No que tange aos valores acima especificados (Tabela 8) , conforme já relatado, verifica-se que os municípios paraenses agraciados com os recursos dos precatórios do Fundef, balizavam-se pela Resolução 12.566, de 28/6/2016 do TCM-PA, que dispunha sobre a forma de utilização de tais recursos. Naquele normativo, resta claro o entendimento, à época, de que tais verbas tinham caráter indenizatório e que, portanto, seguiriam o fluxo normal das verbas ordinárias municipais.
Por outro lado, considera-se não comprovado, seja por ausência de nexo de causalidade, uma vez que os recursos circularam em mais de uma conta geral da prefeitura, ou por emprego irregular, porquanto foram apresentados comprovantes de pagamentos alheios à manutenção e desenvolvimento do ensino, mesmo após a publicação do Acórdão 1824/2017-TCU-Plenário, ocorrida em 4/9/2017, os valores a seguir discriminados, no montante histórico de R$ 25.596.136,36, referentes a transferências da Conta BANPARÁ 0004766350, banco 037, unidade 52, para diversas outras contas sem relação com a manutenção e desenvolvimento do ensino (peças 23 e 34) :
Tabela 9: Movimentações efetuadas após a publicação do Acórdão 1824/2017-TCU-Plenário
	Valor Debitado (R$) 
	Data
	Destinação
	Evidência

	1.432.575,00
	25/09/2017
	conta BB 4132-7 c/c 73.185-4
	razão da conta Banbará (peça 34) e extrato (peça 23) 

	500.017,45
	27/09/2017
	conta BB 4132-7 c/c 73.185-4
	razão da conta Banbará (peça 34) e extrato (peça 23) 

	830.164,00
	06/10/2017
	conta BB 4132-7 c/c 73.185-4
	razão da conta Banbará (peça 34) e extrato (peça 23) 

	1.120.000,00
	11/10/2017
	conta BB 4132-7 c/c 73.185-4
	razão da conta Banbará (peça 34) e extrato (peça 23) 

	840.000,00
	25/10/2017
	conta BB 4132-7 c/c 73.185-4
	razão da conta Banbará (peça 34) e extrato (peça 23) 

	280.000,00
	30/10/2017
	conta BB 4132-7 c/c 73.185-4
	razão da conta Banbará (peça 34) e extrato (peça 23) 

	580.000,00
	30/10/2017
	conta BB 4132-7 c/c 73.185-4
	razão da conta Banbará (peça 34) e extrato (peça 23) 

	1.114.000,00
	06/11/2017
	conta BB 4132-7 c/c 73.185-4
	razão da conta Banbará (peça 34) e extrato (peça 23) 

	1.115.000,00
	08/11/2017
	conta BB 4132-7 c/c 73.185-4
	razão da conta Banbará (peça 34) e extrato (peça 23) 

	181.000,00
	17/11/2017
	conta BB 4132-7 c/c 73.185-4
	razão da conta Banbará (peça 34) e extrato (peça 23) 

	428.000,00
	23/11/2017
	conta BB 4132-7 c/c 73.185-4
	razão da conta Banbará (peça 34) e extrato (peça 23) 

	130.000,00
	28/11/2017
	conta BB 4132-7 c/c 73.185-4
	razão da conta Banbará (peça 34) e extrato (peça 23) 

	470.000,00
	29/11/2017
	conta BB 4132-7 c/c 73.185-4
	razão da conta Banbará (peça 34) e extrato (peça 23) 

	450.000,00
	01/12/2017
	conta BB 4132-7 c/c 73.185-4
	razão da conta Banbará (peça 34) e extrato (peça 23) 

	500.000,00
	08/12/2017
	conta BB 4132-7 c/c 73.185-4
	razão da conta Banbará (peça 34) e extrato (peça 23) 

	80.000,00
	11/12/2017
	conta BB 4132-7 c/c 73.185-4
	razão da conta Banbará (peça 34) e extrato (peça 23) 

	157.000,00
	11/12/2017
	conta BB 4132-7 c/c 73.185-4
	razão da conta Banbará (peça 34) e extrato (peça 23) 

	1.090.000,00
	12/11/2017
	conta BB 4132-7 c/c 73.185-4
	razão da conta Banbará (peça 34) e extrato (peça 23) 

	694.000,00
	13/12/2017
	conta BB 4132-7 c/c 73.185-4
	razão da conta Banbará (peça 34) e extrato (peça 23) 

	634.000,00
	14/12/2017
	conta BB 4132-7 c/c 73.185-4
	razão da conta Banbará (peça 34) e extrato (peça 23) 

	111.783,00
	18/12/2017
	conta BB 4132-7 c/c 73.185-4
	razão da conta Banbará (peça 34) e extrato (peça 23) 

	391.000,00
	18/12/2017
	conta BB 4132-7 c/c 73.185-4
	razão da conta Banbará (peça 34) e extrato (peça 23) 

	1.600.000,00
	19/12/2017
	conta BB 4132-7 c/c 73.185-4
	razão da conta Banbará (peça 34) e extrato (peça 23) 

	1.335.000,00
	19/01/2018
	conta BB 4132-7 c/c 73.185-4
	razão da conta Banbará (peça 34) e extrato (peça 23) 

	310.793,61
	22/01/2018
	conta BB 4132-7 c/c 73.185-4
	razão da conta Banbará (peça 34) e extrato (peça 23) 

	247.000,00
	24/01/2018
	conta BB 4132-7 c/c 73.185-4
	razão da conta Banbará (peça 34) e extrato (peça 23) 

	250.000,00
	30/01/2018
	conta BB 4132-7 c/c 73.185-4
	razão da conta Banbará (peça 34) e extrato (peça 23) 

	569.595,00
	07/02/2018
	conta BB 4132-7 c/c 73.185-4
	razão da conta Banbará (peça 34) e extrato (peça 23) 

	210.000,00
	08/02/2018
	conta BB 4132-7 c/c 73.185-4
	razão da conta Banbará (peça 34) e extrato (peça 23) 

	649.595,00
	09/02/2018
	conta BB 4132-7 c/c 73.185-4
	razão da conta Banbará (peça 34) e extrato (peça 23) 

	1.000.000,00
	09/02/2018
	conta BB 4132-7 c/c 73.185-4
	razão da conta Banbará (peça 34) e extrato (peça 23) 

	160.000,00
	16/02/2018
	conta BB 4132-7 c/c 73.185-4
	razão da conta Banbará (peça 34) e extrato (peça 23) 

	89.799,20
	22/02/2018
	conta BB 4132-7 c/c 73.185-4
	razão da conta Banbará (peça 34) e extrato (peça 23) 

	100.000,00
	26/02/2018
	conta BB 4132-7 c/c 73.185-4
	razão da conta Banbará (peça 34) e extrato (peça 23) 

	823.115,00
	05/03/2018
	conta BB 4132-7 c/c 73.185-4
	razão da conta Banbará (peça 34) e extrato (peça 23) 

	390.000,00
	09/03/2018
	conta BB 4132-7 c/c 73.185-4
	razão da conta Banbará (peça 34) e extrato (peça 23) 

	350.000,00
	12/03/2018
	conta BB 4132-7 c/c 73.185-4
	razão da conta Banbará (peça 34) e extrato (peça 23) 

	1.150.000,00
	22/03/2018
	conta BB 4132-7 c/c 73.185-4
	razão da conta Banbará (peça 34) e extrato (peça 23) 

	140.000,00
	23/03/2018
	conta BB 4132-7 c/c 73.185-4
	razão da conta Banbará (peça 34) e extrato (peça 23) 

	700.000,00
	17/04/2018
	conta BB 4132-7 c/c 73.185-4
	razão da conta Banbará (peça 34) e extrato (peça 23) 

	150.000,00
	18/04/2018
	conta BB 4132-7 c/c 73.185-4
	razão da conta Banbará (peça 34) e extrato (peça 23) 

	20.276,02
	23/04/2018
	conta BB 4132-7 c/c 73.185-4
	razão da conta Banbará (peça 34) e extrato (peça 23) 

	1.346.230,00
	26/04/2018
	conta BB 4132-7 c/c 73.185-4
	razão da conta Banbará (peça 34) e extrato (peça 23) 

	200.000,00
	08/05/2018
	conta BB 4132-7 c/c 73.185-4
	razão da conta Banbará (peça 34) e extrato (peça 23) 

	6.193,08
	17/05/2018
	conta BB 4132-7 c/c 73.185-4
	razão da conta Banbará (peça 34) e extrato (peça 23) 

	230.000,00
	24/05/2018
	conta BB 4132-7 c/c 73.185-4
	razão da conta Banbará (peça 34) e extrato (peça 23) 

	440.000,00
	25/05/2018
	conta BB 4132-7 c/c 73.185-4
	razão da conta Banbará (peça 34) e extrato (peça 23) 

Dessa forma, os valores acima identificados (Tabela 9) , cujo montante histórico atinge R$ 25.596.136,36, movimentados na conta BANPARÁ 0004766350 Unidade 52, após a publicação do Acórdão 1824/2017-TCU-Plenário, ocorrida em 4/9/2017 no Diário Oficial da União, para outras contas do município, devem recompor os cofres do Fundeb da aludida municipalidade.
Quanto aos recursos dos precatórios operacionalizados na conta corrente 12.244-0, Ag. 4132-7 (Fundeb) , cuja composição é dada pelo que ficou em conta inicialmente (no valor de R$ 5.113.226,10, vide Tabela 7, evento 2) , somado aos valores que retornaram àquela conta (no valor total de R$ 20.349.126,28, vide Tabela 7) , subtraídos os estornados (no valor total de R$ 5.771.463,19, vide Tabela 7, eventos 6 e 7) , apurou-se o valor a ser restituído aos cofres dos Precatórios do Fundef de R$ 10.345.958,40. 
Os valores movimentados na conta acima mencionada, após a publicação do Acórdão 1824/2017-TCU-Plenário, atingem R$ 4.831.530,68 conforme as seguintes transferências:
Tabela 10: Destinação após a publicação do Acórdão 1824/2017-TCU-Plenário
	Valor debitado (R$) 
	Data
	Destinação
	Evidência

	3.910.000,00
	06/11/2017
	conta BB Ag. 4132-7 c/c 12244-0-FUNDEB
	razão da conta Banbará (peça 34) e extrato (peça 23) 

	878.697,26
	20/11/2017
	conta BB Ag. 4132-7 c/c 12244-0-FUNDEB
	razão da conta Banbará (peça 34) e extrato (peça 23) 

	42.833,42
	02/02/2018
	conta BB Ag. 4132-7 c/c 12244-0-FUNDEB
	razão da conta Banbará (peça 34) e extrato (peça 23) 

Resta esclarecer, todavia, que parte desses recursos foi utilizada na função educação do município e, desse modo, não devem ser restituídas aos cofres do Fundeb. Dessa forma, o montante de R$ 10.345.958,40, conforme calculado no parágrafo anterior que deve ser utilizado como parâmetro para recomposição. 
Antes, contudo, registre-se que em decorrência da aplicação dos procedimentos referentes à questão de auditoria número 3, identificou-se que R$7.453.617,13 foram indevidamente utilizados para pagamento de honorários advocatícios (objeto de análise própria neste relatório) e que, portanto, não foram vertidos em benefício do município, razão pela qual o apenas o valor residual deve ser restituído. 
Assim, cabe recomposição no valor de R$ 2.892.341,27, (diferença entre os R$10.345.958,40 e R$7.453.617,13) utilizados na conta 12.244-0, Ag. 4132-7 (Fundeb) , atualizados a partir da data da última transferência, ocorrida após a publicação do Acórdão 1824/2017-TCU-Plenário, qual seja 2/2/2018 (peça 34) , uma vez que não houve a comprovação da boa e regular aplicação de tais recursos. 
Tabela 11: Destinação não comprovada: conta corrente 12.244-0, Ag. 4132-7 (Fundeb) 
	Valor (R$) 
	Data
	Evidência

	2.892.341,27
	2/2/2018
	Extratos peça 34

Evidenciou-se, portanto, a ocorrência de desvio de objeto de parte dos recursos do Fundef, sendo R$ 2.892.341,27 o valor residual apurado na conta 12.244-0, Ag. 4132-7 e R$ 25.596.136,36 (montante histórico- vide Tabela 9) na conta BANPARÁ 0004766350 Unidade 52, para o pagamento de despesas em outras áreas, como saúde e infraestrutura.
Os recursos, originalmente destinados à educação, após publicação do Acórdão 1824/2017-TCU-Plenário, ocorrida em 4/9/2017 no Diário Oficial da União deveriam ter permanecido em conta específica ou do Fundeb, para utilização em finalidade específica, conforme preconizado no subitem 9.2.2 do Acórdão 1824/2017-TCU-Plenário.
Acrescente-se ainda que a confluência de recursos federais e municipais na mesma conta, a qual ainda recebe transferências de outras origens que não se comunicam com manutenção e desenvolvimento da educação, impossibilita o estabelecimento do nexo de causalidade em alguns casos.
Configurado o desvio de objeto, no caso de transferência legal, voluntária ou fundo a fundo de recursos federais a outros entes federativos, e comprovada a aplicação dos recursos em benefício da municipalidade, o Tribunal tem se manifestado no sentido de que a responsabilidade pelo ressarcimento recai sobre o ente federado (art.3º da Decisão Normativa-TCU 57/2004) , entendimento esse que se amolda ao caso em tela.
Assim, no caso de desvio de objeto envolvendo recursos federais cabe a adoção das providências legais no sentido de determinar a imediata devolução dos referidos recursos aos cofres do Fundeb do ente da federação beneficiário, devidamente atualizados por índice oficial.
Paragominas/PA
Situação encontrada
O município de Paragominas ingressou na Justiça Federal no Pará, por meio de ação de conhecimento n. 2007.39.04.000066-8/JFPA, nova numeração 6693.20.07.401390-4, em 12/2/2007 (peça 61, p. 1-4) , havendo, ao final, a expedição do Precatório (processo 0142293-54.2015.4.01.9198) , datado de 1º/7/2015 e da confirmação de depósito em conta judicial (peça 61, p.5-7) . 
O valor total de R$ 70.337.267,92, oriundos dos precatórios do FUNDEF, foi depositado na conta do Banco do Brasil, Agência 0820-6, Conta Corrente 0014163-1, conta geral de arrecadação tributária de titularidade da Prefeitura Municipal de Paragominas/PA, na data de 16/12/2016 (peça 36, p. 3 e peça 55, p. 6-52) .
Cabe preliminarmente ressaltar que os documentos aqui analisados foram enviados pelo ente municipal diretamente ao Tribunal de Contas dos Municípios, em resposta à notificação 083/2018/ 2ª Controladoria-TCM-PA, em função da fiscalização conjunta TCU/TCM-PA (cópias desses documentos-aba itens não digitalizáveis da peça 57) .
Posteriormente, a cópia do expediente encaminhado àquela Corte de Contas (peça 57, p. 413-417) foi remetido a esta secretaria por e-mail, sendo os demais documentos disponibilizados ao TCU em mídia, em um total de 4 (quatro) dvds. Nestas mídias identifica-se um total de 283 arquivos no formado pdf e 576 pastas, muitas delas vazias. Destes 283 arquivos, 191 são cópias de contratos ou mesmo todo o processo de contratação de diversos fornecedores e prestadores de serviços, atas de registro de preços, aquisição de combustíveis, dentre outros, sem relação com a função educação (cópias desses documentos-aba itens não digitalizáveis da peça 57) . Observa-se ainda que a aludida municipalidade encaminhou uma série de extratos bancários, das mais diversas unidades orçamentárias (peça 57, p. 2-151) . 
Relata o ente municipal (peça 57, p. 413-417) que o valor recebido foi utilizado seguindo os percentuais constitucionais para educação, saúde e assistência social em estrito cumprimento à orientação dada pelo Tribunal de Contas dos Municípios do Pará/ TCM-PA, por meio da Resolução 12.566 de 28/6/2016 (peça 66, p. 14-36) . Naquele normativo o TCM-PA assim se manifestou:
 (...) 
Outrossim, com base em tudo o que aqui foi indicado, fica latente a natureza indenizatória, não vinculada, da parcela pecuniária, obtida por meio de decisão judicial, com trânsito em julgado, pelo que, passo ao enfrentamento do ponto central da consulta formulada, isto porque, esclarece a Consulente que, após o trânsito em julgado dos autos referidos, houve a inscrição da dívida, para pagamento pela União Federal, sob a forma de precatório, cuja quitação deverá ocorrer até o final do exercício de 2016, ou seja, até 31.12.16.
Relevante salientar que à época daquela consulta ao TCM-PA, ainda não havia posicionamento consolidado por parte do TCU. Como se verifica, o entendimento até aquele momento era o de que os recursos provenientes dos precatórios do Fundef tinham caráter eminentemente indenizatório. 
Naquele relato (peça 57, p. 413-417) , o ente municipal informa a aplicação dos seguintes valores em suas respectivas áreas e apresenta os extratos bancários, conforme tabela a seguir:
Tabela 12: Destinação dos recursos (Fundef) 
	Percentual dos Precatórios
	Destino
	Conta
	Valor (R$) 
	Data
	Extrato (Peça, P.) 

	25%
	Fundo Municipal de Educação
	Banco do Brasil, Agência 820-6, Conta Corrente n° 8294-5
	17.584.316,98
	19/12/2016
	Peça 57, p. 2 e 93

	15%
	Fundo Municipal de Saúde
	Banco do Brasil, Agência 820-6, Conta Corrente n° 34199-1
	10.550.950,19
	19/12/2016
	Peça 57, p. 2 e 144

	5%
	Fundo Municipal de Assistência Social
	Banco do Brasil, Agência 820-6, Conta Corrente n° 39307-X
	2.813.490,72
	19/12/2016
	Peça 57, p. 2 e 45

No entanto, vale registrar que o município não trouxe aos autos um demonstrativo evidenciando, especificamente, a utilização dos recursos, seja na conta geral, onde os valores referentes aos precatórios lá permaneceram (conta corrente 0014163-1) , seja nas demais contas, como elucidado (achado III.1) , haja vista que os recursos, por assim dizer, acabaram se misturando aos recursos próprios do ente. Necessário relembrar que em verdade isso ocorreu, devido ao entendimento, à época, de que tais valores eram verbas indenizatórias.
Nesse sentido, a análise dos extratos bancários alusivos à conta supracitada (Banco do Brasil, Agência 0820-6, Conta Corrente 0014163-1) , constatou a realização de várias transferências para diversas outras contas bancárias, algumas das quais de titularidade da própria prefeitura, porém relacionadas a outras unidades orçamentárias e inúmeros outros pagamentos, bem como também houve ingressos de recursos de outras fontes em face da não utilização de conta específica para os precatórios (peça 57, p. 2-43) .
Assim, em que pese a apresentação de documentos (contratos, processos licitatórios e extratos bancários) , ante às limitações procedimentais já relatadas e da não utilização de conta específica, evidenciou-se a impossibilidade de estabelecimento de nexo causal entre os recursos recebidos por meio dos precatórios, creditados inicialmente na conta do Banco do Brasil (agência 0820-6, conta corrente 0014163-1) e os poucos comprovantes de despesas encontrados nos arquivos encaminhados a esta secretaria, os quais, em suma, resumem-se em folhas de pagamento da secretaria municipal de educação em dezembro de 2016 (peça 57, p. 152-412) e  pagamento de honorários advocatícios, este último tratado em parte específica deste relatório.
Sobre a folha de pagamento, necessário relatar que as poucas notas de empenho e ordens de pagamento que lá se encontram, referem-se à conta 26.383-4 do banco do Brasil Ag. 0820, identificada como conta vinculada ao Fundeb. Como exemplo, pode-se indicar a ordem de pagamento à peça 57, p. 153. Acrescente-se ainda que somente fora encaminhado o extrato de dezembro desta conta (26.383-4) e, conforme se verifica no extrato (peça 57, p. 98-104) , não é possível identificar ingressos oriundos da conta 0014163-1 que originariamente recebeu os recursos dos precatórios do Fundef. 
Em resumo, pela simples análise de todos extratos bancários apresentados pelo ente municipal (peça 57, p. 2-151) , em que pese a ausência dos comprovantes de despesa, nota de empenho e outros, constata-se que os recursos dos precatórios foram utilizados pelo ente municipal em diversas outras áreas que não a educação, em desacordo com o preconizado no art. 21 da Lei 11.494/2007 e 70 da Lei 9394/1996, bem como o item 9.2.2.1 do Acórdão 1824/2017-TCU-Plenário.
Não obstante a tais limitações e à luz dos princípios da razoabilidade e da economia processual propõe-se que seja considerada a análise da aplicação dos recursos efetuada pelo TCM-PA em seu procedimento regular de apreciação das contas municipais, haja vista que cabe àquela Corte a análise global das contas daquele ente.
Ademais, ao transferir parte dos recursos oriundos dos precatórios, por exemplo, para a conta do Fundo Municipal de Educação, os recursos federais misturaram-se aos recursos próprios do município de modo que, salvo melhor juízo, a aferição da efetiva aplicação deve se dar pelo todo, vale dizer novamente que à época dos dispêndios detinha-se o entendimento de que tais recursos eram meramente indenizatórios.
Somado a isso, tais verbas foram utilizadas em benefício da sociedade e sua aplicação foi respaldada pelo Tribunal de Contas local, de modo que não se verifica, de plano, irregularidade nessa aplicação.
Relevante ainda acrescentar o fato de que o TCM-PA, após a prolação do Acórdão 1824/2017-TCU-Plenário, modificou seu entendimento no que toca à utilização dos recursos dos precatórios do Fundef, adequando-o às deliberações deste TCU, de modo que futuras análises contemplarão o entendimento de que tais recursos são constitucionalmente gravados para aplicação na educação. 
Com base apenas nos documentos apresentados e em face da não existência de conta específica, não foi possível calcular, com razoável certeza, o montante relativo aos precatórios e que, porventura, ainda permaneçam em algumas das contas indicadas.
Nesse sentido, em face das evidências até então reunidas e dos encaminhamentos debatidos entre as equipes componentes desta FOC, entende-se que não cabe também nesse caso, recomposição dos valores utilizados em outras áreas, até a data da publicação Acórdão 1824/2017-TCU-Plenário, ocorrida em 4/9/2017 no Diário Oficial da União, uma vez que o município de Paragominas/PA, respaldado pela Resolução TCM-PA 12.566 de 28/6/2016 (peça 66, p. 14-36) , poderia utilizar os recursos advindos do precatório do Fundef em finalidades distintas das relacionadas à área da educação.
No entanto, em face na insubsistência de documentos aptos a se avaliar a aplicação dos recursos após a publicação Acórdão 1824/2017-TCU-Plenário, entende-se pertinente informar ao TCM-PA da sistemática empregada no âmbito desta fiscalização quanto à aplicação de recursos dos precatórios do Fundef fora da função educação, qual seja, nos casos anteriores à publicação do Acórdão 1824/2017-TCU-Plenário (4/9/2017) que sejam considerados de boa-fé, dado o respaldo normativo da Resolução TCM/PA 12.566 de 28/6/2016, enquanto que os casos posteriores sejam recompostos aos cofres do Fundeb do ente municipal. 
Tipificação: 
Irregularidade grave
Objetos nos quais o achado foi constatado: 
Outros Comprovantes de Despesas de todos os municípios, tabelas e análises  - 2
Outros Extratos bancários das contas onde foram movimentados os recursos dos precatórios do Fundef e/ou comprovantes de despesas dos Municípios - 1/2016
Critérios: 
Acórdão 1824/2017, item 9.2.2.1, TCU, Plenário
Lei 9394/1996, art. 70
Lei 11494/2007, art. 21, caput
Evidências: 
Peça 23 - Resposta ao Ofício n° 1084/2018-TCU/SECEX-PA. - Resposta de comunicação - Resposta ao Ofício n° 1084/2018-TCU/SECEX-PA., folhas 1/45.
Peça 34 - Referente ao Ofício n° 1084/2018-TCU/SECEX-PA. - Resposta de comunicação - Referente ao Ofício n° 1084/2018-TCU/SECEX-PA., folhas 1/323.
Peça 56 - Peça 56 Achado 1 Marituba - Elementos comprobatórios/Evidências - Peça 56 Achado 1 Marituba, folhas 1/140.
Peça 57 - Peça 57 Achado 2 Paragominas - Elementos comprobatórios/Evidências - Peça 57 Achado 2 Paragominas, folhas 1/457.
Peça 55 - Peça referente ao achado 1, municípios de Parauapebas e Paragominas  - Elementos comprobatórios/Evidências - Peça referente ao achado 1, municípios de Parauapebas e Paragominas, folhas 6/52.
Causas da ocorrência do achado: 
Inobservância do Acórdão 1827/2017 e entendimento de que tais verbas tinham natureza meramente indenizatória (resolução TCM-PA 12.566) 
Efeitos/Consequências do achado: 
Prejuízo à educação municipal (efeito potencial) 
I.12. Pagamento de honorários advocatícios com recursos dos precatórios do Fundef.
Marituba/PA
Situação encontrada
O município de Marituba/PA, por intermédio do escritório de advocacia Moraes & Fontelles Advogados Associados, ingressou na Justiça Federal no Pará com ação de conhecimento (processo originário n. 2006.39.00.010049-0/JFPA, de nova numeração 0010032-29.2006.4.01.3900) , questionando valores decorrentes da diferença do "valor anual mínimo por aluno" (VMAA) devidos pela União, quando do cálculo da complementação do extinto Fundef (peça 58, p. 2-4) . Ao final do processo, no qual o ente municipal sagrou-se vitorioso, deu-se início ao processo de Precatório 0137258-16.2015.4.01.9198 (peça 58, p. 5 e 15) . 
Na decisão daquele processo o juízo negou o destacamento de honorários contratuais (peça 58, p. 6-14) e, por conseguinte, a referida municipalidade levantou a totalidade dos valores depositados na conta judicial, conforme atesta o ofício da Coordenadoria de Execução Judicial- COREJ-TRF1 (peça 58, p. 15-16 e peça 36, p. 4) .
Assim, o valor de R$ 62.113.226,10 do precatório, foi recebido pelo Município, tendo sido inicialmente depositado na conta de 12.244-0, agência nº 4132-7 do Banco do Brasil, onde o Município de Marituba recebe os recursos provenientes do FUNDEB.
Com vistas a evitar o possível destacamento de honorários  advocatícios contratuais, conforme informações coletadas  junto à referida municipalidade e, principalmente, das  constantes dos autos do processo autuado junto ao TCM-PA sob o número XXX.801710-XX,  houve a interposição de ação pelo  município de Marituba/PA, desta feita representado pelo advogado Sr. Robério Abdon D'Oliveira (OAB-PA 7.698) , protocolada sob o n. 0002599-27.2013.4.01.3900, não finda, na qual se decidiu, em 28/7/2015, pelo "não destacamento dos honorários contratuais" em favor do escritório de advocacia  Moraes & Fontelles Advogados Associados.
Importante registar que esta equipe não obteve cópia deste referido processo que tramita na Justiça Federal (0002599-27.2013.4.01.3900) .
Desta decisão, conforme constatado pelo TCM-PA, o citado escritório de advocacia (Sociedade de Advogados Moraes & Fontelles Advogados Associados) interpôs Agravo de Instrumento n. 000795002.2017.4.01.0000/PA (peça 58, p. 17-22) , em que a digna Desembargador Federal Drª. Maria do Carmo Cardoso (Oitava Turma) , em 5/5/2017 (DJ de 12/6/2017) , determinou o bloqueio de 20% do valor do precatório expedido, que ficou em conta (12.244-0) à disposição do Juízo de origem. 
Assim, o escritório MORAES & FONTELES conseguiu o bloqueio parcial no percentual de 20% do valor recebido pelo município de Marituba/PA. Posteriormente, houve propositura de ação de Suspensão de Liminar 1107/PA (peça 58, p. 23-50) ao Supremo Tribunal Federal, com o intuito de suspender o bloqueio judicial de 20% sobre o valor da causa. Em exame próprio das medidas de contracautela, justificou-se a suspensão pleiteada mediante a seguinte ementa:
SUSPENSÃO DE LIMINAR.  BLOQUEIO DE VALORES EM CONTA DO FUNDEB PARA PAGAMENTO DE HONORÁRIOS ADVOCATÍCIOS CONTRATADOS. DEMONSTRAÇÃO DE GRAVE LESÃO À ORDEM E À ECONOMIA PÚBLICAS. SUSPENSÃO DE LIMINAR DEFERIDA.
Com efeito, em 8/9/2017 decidiu a Suprema Corte no sentido de suspender os efeitos da decisão anterior que bloqueava o valor discutido pelos Advogados (MORAES & FONTELES) .
Nesse sentido, com base nas informações até então conhecidas, verifica-se que até a presente data, não houve pagamentos, com recursos dos Precatórios do Fundef para o escritório Moraes & Fontelles Advogados Associados, permanecendo os recursos na conta corrente 12.244-0, Ag. 4132-7, do Banco do Brasil, em 1/2/2017.
Relevante ainda salientar que o município dispõe de procuradoria estruturada, conforme Lei municipal 300/2014 (peça 58, p. 124-177) .
Acordo com SINTEPP	
Em face do sucesso da ação contra União, ainda antes do levantamento dos valores pela supracitada municipalidade, o Sindicato dos Trabalhadores em Educação Pública do Estado do Pará (SINTEPP) , CNPJ 07.868.425/0001-66 ajuizou ação com pedido de antecipação de tutela, perante o poder judiciário paraense, a fim de limitar o uso do valor monetário disponível, lide que tramitou pela 1ª Vara Cível e Empresarial de Marituba sob o 0663074-45.2016.8.14.0133 (peça 58, p. 50-53) .
Em suma, a ação visava garantir o pagamento de abono aos profissionais do magistério, com base no art. 22 da Lei 11.494/2007, ou seja, a subvinculação.
Assim, em que pese não ter havido o destacamento ou pagamento de honorário contratual para o escritório Moraes & Fontelles Advogados Associados, verificou-se que o município de Marituba/PA efetuou pagamentos no valor total de R$ 7.453.617,13 a título de honorários advocatícios a dois advogados representantes do Sindicato e ao próprio SINTEPP, conforme documentos acostados à peça 58, p. 57-123.
 O fundamento para tais pagamentos é o acordo extrajudicial à peça 58, p. 54-56, firmado entre o município de Marituba/PA, naquele ato representado pelo prefeito, Sr. Mário Henrique de Lima Biscaro (CPF XXX.290.152-XX) e o SINTEPP, representado pelo então presidente do sindicato, Sr. Alberto Ferreira de Andrade Júnior (CPF XXX.211.512-XX) .
Consta no acordo a seguinte repartição de valores a título de honorários advocatícios, conforme Cláusula Quinta, parágrafo primeiro (peça 58, p. 55) :
	- SINTEPP 30% 
-ADVOGADO WALMIR MOURA BRELAZ 35% - 
- BELTRÃO E VISALLI ADVOCACIA E CONSULTORIA 35% 
A tabela a seguir concatena os pagamentos e informações:
Tabela 13: Pagamentos decorrente de acordo extrajudicial
	SINTEP

	Tipo 
	Valor R$
	Data
	Documentos
	Observações
	Peça 58, P

	Ordem de pgto. 01902 e outros
	3.354.144,21
	07/02/2017
	Pagamento ao SINTEP- serviços jurídicos. NE, NL, NP, NF e Depósito- Bem como demais documentos atinentes ao processo
	Destinatário da transferencia: Beltrão e Visalli Advogacia & Consultoria (CNPJ: 21.598.161/0001-07)                       fonte de pagamento: Ag 4132-7 e c/c 12244-0 BB -
	57-72

	Ordem de pgto. 01903 e outros
	2.236.076,14
	08/02/2017
	Pagamento ao SINTEP- serviços jurídicos. NE, NL, NP, NF e Depósito- Bem como demais documentos atinentes ao processo
	Recebedor: Walmir Moura Brelaz, cpf XXX.541.702-XX               fonte de pagamento: Ag 4132-7 e c/c 12244-0 BB -
	73-98

	Ordem de pgto. 01904 e outros
	1.863.396,78
	21/02/2017
	Pagamento ao SINTEP- serviços jurídicos. NE, NL, NP, NF e Depósito- Bem como demais documentos atinentes ao processo
	Destinatário: Sintepp 
fonte de pagamento:  Ag 4132-7 e c/c 12244-0 BB -
	99-123

	 Total
	 7.453.617,13

Resta esclarecer que tais valores se referem ao percentual de 20% sobre os 60% destinados à remuneração de professores (subvinculação) . 
Conforme destacado nos autos do processo que corre no TCM-PA (processo XXX.801710-XX) , há fortes indícios de que a ação ordinária 0663074-45.2016.8.14.0133, proposta pelo SINTEPP, serviu somente para dissimular pagamento de honorários advocatícios com verba do Precatório FUNDEF.
Com efeito, em verdade verifica-se que houve indevida transferência de recursos públicos no total de R$ 7.453.617,13 a particulares, sob o motivo de pagamento de honorários advocatícios. 
Por lógica interpretação decorrente do princípio da indisponibilidade do interesse público, o ordenamento jurídico pátrio impõe limitações às ações dos gestores públicos com relação à res publica, tal como ocorre, por exemplo, na escolha da proposta mais vantajosa para a administração em um hipotético caso de aquisição de bens e serviços. Vale dizer, o princípio da indisponibilidade do interesse público está diretamente presente em qualquer atuação da Administração Pública.
Embora basilares do direito administrativo, tanto o princípio da supremacia do interesse público quanto o da indisponibilidade do interesse público, podem ser relativizados para preservar a aplicação dos outros princípios, como, por exemplo, da moralidade e a eficiência. Em face disso, o STF já firmou entendimento sobre a possibilidade de a Administração fazer acordos ou transações, relativizando, assim, a aplicação do princípio da indisponibilidade do interesse público (e também da legalidade) , sobremaneira quando o acordo seja via mais eficaz de se beneficiar a coletividade (RE 253.885/MG) .
No entanto, no caso narrado não se verifica tais características. Os pagamentos de honorários advocatícios somente beneficiaram os particulares envolvidos. 
Não houve qualquer benefício à sociedade e mais, tivesse o prefeito aguardado o prosseguimento da lide na via judicial, certamente não teria dispendido volumosos recursos para pagamento de tais honorários, uma vez que esse é o entendimento vigente, conforme inteligência insculpida no Acórdão 1824/2017-TCU-Plenário (subitem 9.2.4) .
O acordo ora em comento não se coaduna com nenhuma disposição legal, bem como não se fundamenta em qualquer autorização legislativa, é, pois, como já dito, indevida a supracitada transferência de recursos públicos a particulares. Tal prática viola os princípios constitucionais insculpidos no artigo 37 da Magna Carta, bem como as normas de probidade administrativa, orçamentárias e de responsabilidade fiscal.
Destaque-se ainda que a assunção de dívida com particulares/fornecedores originária de despesas não registradas na contabilidade indica e que não foi observado o princípio contábil da competência, em discordância com o art. 42 da Lei Complementar 101/2000 (LRF) e os arts 35, 60, 88 e 90 da Lei 4.320/1964.
Em verdade, conclui-se que no caso em tela houve pagamento de honorários advocatícios com recursos dos precatórios do Fundef, prática em discordância ao entendimento exarado por este Tribunal, mediante o Acórdão 1824/2017-TCU-Plenário (subitem 9.2.4) . 
À similitude dos demais achados a seguir narrados, vale acrescentar o atual entendimento, qual seja, a destinação de valores de precatórios relacionados a verbas do Fundef/Fundeb para o pagamento de honorários advocatícios, mesmo quando decorrente de destaque previsto no art. 22, §4º, da Lei 8.906/94, é  inconstitucional, em face da incompatibilidade com o art. 60, do ADCT, com a redação conferida pela EC 14/1996, bem como ilegal, por estar em desacordo com as disposições da Lei 11.494/2007, e, ainda, contrariar o entendimento firmado por este Tribunal mediante o subitem 9.2.4 do Acórdão 1824/2017-TCU-Plenário.
É nesse sentido que tais pagamentos devem ser objeto de instauração de tomada de contas especial, ex-vi do art. 47, da Lei 8.443/92, consoante ainda o preconizado no subitem 9.4.3, do Acórdão 1824/2017-TCU-Plenário, incluindo-se no polo passivo o gestor municipal signatário do acordo extrajudicial e os terceiros irregularmente remunerados com recursos federais, com vistas à recomposição do erário público.
Salinópolis/PA
Situação encontrada
Como já relatado, o município de Salinópolis/PA, quando do levantamento feito pela Secex Educação, não constava como um dos municípios que já haviam recebido judicialmente os valores decorrentes dos precatórios do FUNDEF.
Contudo, em consulta ao site da Justiça Federal do Pará (execução contra a fazenda pública) e em face das diligências à Coordenadoria de Execução Judicial- COREJ-TRF1, constatou-se que a União foi condenada a ressarcir o município de Salinópolis/PA, a título de complementação do FUNDEF, no bojo da ação ordinária 2006.39.04.003226-0- nova numeração 0003226-63.2006.4.01.3904 (peça 59, p. 1-21) .
Com efeito, em face da identificação de mais um ente municipal destinatário dos recursos proveniente dos precatórios, optou-se por incluí-lo dentre aqueles fiscalizados e, desta feita, em que pese o curto espaço de tempo para obtenção dos documentos, foram coletadas as evidências a seguir destacadas junto à Coordenadoria de Execução Judicial- COREJ-TRF1, 1ª Vara da Justiça Federal em Castanhal/PA e Banco do Brasil, nas quais é possível identificar o levantamento dos recursos município de Salinópolis/PA no valor líquido de             R$ 19.720.407,68 em 14/1/2016  e o destaque de honorários  advocatícios decorrentes da ação supramencionada: 
-Ofícios COREJ/IV - 0288143, de 2/12/2015 e COREJ/LV - 504/2016, de 5/1/2016 (peça 59, p. 22-23) ;
-Comprovante de depósito em conta e procuração apresentada ao Banco do Brasil (peça 59, p. 24-27) ;
- Ofício - COREJ/LV - 31259/2016, de 2/2/2016 (peça 59, p. 34) 
Pela análise da documentação foi possível identificar que o Sr. Ronaldo Luiz Veiga Fontelles de Lima, sócio gerente do Moraes & Fontelles Advogados Associados S/S, causídico responsável pelo processo 0003226-63.2006.4.01.3904- (peça 59, p. 1-21) , recebeu, mediante destaque, o valor de R$ 8.412.141,02, em 23/12/2015, em função do processo em epígrafe, a título de honorários contratuais (peça 36, p. 7 e peça 59, p. 23) .
Relevante salientar que a 1ª vara da Justiça Federal em Castanhal/PA, informou que a documentação física, relativa ao processo em tela não mais se encontrava naquela unidade, portanto, não dispunha de todas as informações solicitadas no âmbito desta auditoria.
Todavia, com base na documentação coletada junto à AGU/PA, foi possível identificar a celebração de contrato de prestação de serviços jurídicos entre aquele município e o escritório de advocacia Moraes & Fontelles Advogados Associados S/S, CNPJ 07.491.324/0001-19, assinado em 22/3/2012 (peça 59, p. 28-33) , mediante inexigibilidade de licitação.
Insta esclarecer que o instrumento de rerratificação, conforme nomenclatura destacada no documento, assinado pelo então prefeito Vagner Santos Curi, CPF XXX.446.878-XX, substituiu anterior contrato celebrado, o qual não se obteve cópia. Importante ressaltar a informação de que o ex-prefeito, Vagner Santos Curi, é falecido, conforme informação Sisobi, atualizada em 12/2017 (peça 59, p. 35) . O novo contrato (de rerratificação) firma honorários contratuais de êxito na ordem de 30% do valor da causa. Há de se destacar, todavia, que a ação impetrada pela municipalidade remonta ao ano de 2006, na gestão do ex-prefeito Raimundo Paulo dos Santos Gomes, ou seja, quase 6 anos anterior ao contrato constante dos autos daquele processo, assinado em 22/3/2012 (peça 59, p. 28-33) .
O atual entendimento é o de que a destinação de valores de precatórios relacionados a verbas do Fundef/Fundeb para o pagamento de honorários advocatícios, mesmo quando decorrente de destaque previsto no art. 22, §4º, da Lei 8.906/94, é  inconstitucional, em face da incompatibilidade com o art. 60, do ADCT, com a redação conferida pela EC 14/1996, bem como ilegal, por estar em desacordo com as disposições da Lei 11.494/2007, e, ainda, contrariar o entendimento firmado por este Tribunal mediante o subitem 9.2.4 do Acórdão 1824/2017-TCU-Plenário.
É nesse sentido que tais pagamentos devem ser objeto de instauração de tomada de contas especial, ex-vi do art. 47 da Lei 8.443/92, tendo como responsáveis solidários o gestor municipal signatário do contrato e o respectivo escritório advocatício contratado.
Relevante destacar que esta secretaria não teve tempo hábil para diligenciar ao referido município, o que foi feito pelo TCM-PA, através da 1ª Controladoria daquela Corte.
 Ademais, em face do interregno entre o levantamento dos recursos por parte do município de Salinópolis/PA e a presente fiscalização, é possível que tais contas já tenham sido analisadas pelo TCM-PA ou estejam na iminência disso, de modo que à luz do princípio da economia processual, propõe-se que aquela Corte de Contas acompanhe a aplicação do eventual saldo remanescente dos recursos dos precatórios, bem como c
No entanto, cabe ressaltar, que no Comprovante de Resgate de Precatório Federal encaminhado pelo Banco do Brasil (peça 36, p. 6) , consta a informação de que o valor líquido de R$ 19.720.407,68 destinado ao município de Salinópolis/PA foi creditado integralmente na conta do Sr. Ronaldo Luiz Veiga Fontelles de Lima, CPF XXX.309.322-XX. 
Após análise dos dados/informações coletados junto à Justiça Federal, AGU e demais informações constantes dos sites oficiais, permitiu identificar a seguinte irregularidade:
I) pagamento de honorários advocatícios contratuais, a título de verba honorária de 30% sobre os serviços prestados, restando caracterizadas as seguintes irregularidades: 
a) contratação de serviços advocatícios por meio de indevida inexigibilidade de licitação, sem que restasse devidamente comprovada a singularidade do objeto e a notória especialização do contratado, em afronta ao art. 25, II, §1º, da Lei 8.666/93; 
b) celebração dos contratos sem obediência aos requisitos necessários à formalização de um contrato administrativo, em desacordo aos dispositivos expressos no art. 26, parágrafo único, c/c o art. 61, da Lei de Licitações; 
c) ausência de manifestação, por parte da administração municipal, acerca da inviabilidade de competição, bem como da razão da escolha do escritório contratado por inexigibilidade, em detrimento de outros escritórios de advocacia, em flagrante infringência ao art. 26, parágrafo único, inciso II, e ao princípio da isonomia; 
d) contrato pactuado sem que o preço tenha sido certo e preestabelecido, contrariando o art. 55, inciso III, da Lei 8.666/93; 
e) realização de despesa sem previsão orçamentária, em ofensa ao princípio orçamentário da universalidade, previsto nos arts. 2º e 3º da Lei 4.320/64; 
f) vinculação inconstitucional de receita de impostos a despesas de prestação de serviços advocatícios, em descumprimento ao art. 167, IV, da Constituição Federal; 
g) fixação de valores exorbitantes, incompatíveis com a complexidade da causa e os valores praticados no mercado, em dissonância ao princípio da razoabilidade;
h) pagamento de honorários advocatícios com recursos dos precatórios do Fundef, contrariando o art. 60 do ADCT, art. 2º, caput, e §6º, da Lei 9.424/96, art. 23 da Lei 11.494/2007, e parágrafo único do art. 8º da LC 101/2000;
Jacundá/PA  
Situação Encontrada
Em consulta ao site da Justiça Federal do Pará (execução contra a fazenda pública) e em face da diligência à Coordenadoria de Execução Judicial- COREJ-TRF1, constata-se que a União foi condenada a ressarcir, a título de complementação do FUNDEF, o município de Jacundá/PA, no bojo da ação ordinária 2005.34.00.015593-4, cuja nova numeração é 0015568-03.2005.4.01.3400 (peça 60, p. 1-6) .
O valor total pago pela União em decorrência da ação, somava em 7/12/2016, o montante de R$ 59.567.560,97, conforme Ofício COREJ/IT 0275774, sendo assim distribuídos (peça 60, p. 7-12) :
Tabela 14: Precatório do Fundef- Distribuição de valores
	Nome
	CPF/CNPJ
	Valor R$

	Município de Jacunda
	05.854.633/0001-80
	44.675.670,78

	Elsimar Roberto Packer
	XXX.607.289-XX
	7.743.782,91

	Marcio Ziulkoski
	XXX.819.960-XX
	3.574.053,64

	Sylvio Cademartori Neto
	XXX.452.170-XX
	3.574.053,64

Segundo informações coletadas junto à Coordenadoria de Execução Judicial- COREJ-TRF1, por meio da diligência efetuada em 2/10/2018, apesar de os recursos dos precatórios terem sido depositados na conta judicial do Banco do Brasil, agência 4200, conta 4000101241956, no valor de R$ 44.675.670,78, conforme atesta ofício COREJ/IT-0275774, de 7/12/2016 (peça 60, p. 7) , o município de Jacundá/PA, até então, não havia efetuado o levantamento da quantia. 
Contudo, identificou-se posteriormente, já em 20/11/2018, com base na documentação encaminhada pelo Banco do Brasil (peça 36) , em resposta à diligência efetuada no âmbito deste processo (peça 32) , que o município de Jacundá/PA efetuou o levantamento de R$ 49.514.954,73 em 14/9/2018, conforme atesta o Comprovante de Resgate Precatório Federal do Banco do Brasil, acostado a estes autos à peça 36, p. 5.
Insta salientar que a aludida municipalidade não apresentou resposta ao Ofício 1085/2018-TCU/Secex-PA, de 22/6/2018 (peça 5) , recebido na sede daquela prefeitura em 5/7/2018, conforme atesta o aviso de recebimento (AR) dos correios à peça 12 e não há informações, até a data de fechamento dos trabalhos, que tenha havido o envio de reposta ao TCM-PA em face da fiscalização conjunta. Tendo em vista que até a data de resposta do Banco do Brasil (20/11/2018) trabalhava-se com a informação da Coordenadoria de Execução Judicial- COREJ-TRF1, qual seja, que o ente municipal ainda não havia levantado os recursos, não houve tempo hábil para fiscalização in loco.
Cumpre ainda destacar que não se obteve informações referentes à decisão judicial, uma vez que não houve, até o momento, resposta da 21ª Vara da Justiça Federal em Brasília, onde tramita o processo (peça 60, p. 13) .
Em que pese isso, após análise dos dados/informações coletados junto ao site da Justiça Federal, AGU e Coordenadoria de Execução Judicial- COREJ-TRF1, bem como demais informações constantes dos sites oficiais, foi possível identificar a existência de contrato advocatício, referente ao processo e demais elementos aptos a evidenciar o achado aqui tratado.
Trata-se de Instrumento particular de contrato de prestação de serviços de assessoria e fixação de honorários profissionais (peça 60, p. 14-15) 
Neste instrumento constata-se como contratante o município de Jacundá/PA, naquele ato representado pelo prefeito à época, Sr. Izaldino Altoé (CPF XXX.525.307-XX) , e como contratados os senhores: Márcio Ziulkoski, OAB/DF 41.281, Sylvio Cademartori Neto, OAB/RS 21.214 e Elsimar Roberto Packer, OAB/SC 23.819.
O objeto do contrato é a prestação de serviços de assessoria de advocacia com a finalidade de preparar e elaborar o procedimento processual de liquidação e execução de sentença do processo Fundef 2005.34.00.015593-4 em trâmite junto a 21ª Vara da Justiça Federal do Distrito Federal, cuja sentença de procedência confirmada pelo acórdão do TRF1 reconheceu direito ao município a diferenças não transferidas.
Conforme consta na cláusula terceira do contrato supracitado, a divisão dos percentuais entre os advogados era a seguinte (peça 60, p. 14) :
Tabela 15: Percentuais contratuais
	Percentual
	Advogado

	6%
	Márcio Ziulkoski;

	6%
	Sylvio Cademartori Neto; e

	13%
	Elsimar Roberto Packer.

Nesse sentido, a título de verba honorária contratual, deveria a referida municipalidade pagar aos advogados contratados, o valor percentual de 25% sobre o total da causa.
No corpo do contrato verifica-se que já há autorização para o desmembramento do alvará referente aos honorários advocatícios contratados.  Destaque-se ainda que o contrato foi assinado em 3/10/2011 e que também que não há qualquer referência ao processo licitatório ou dispensa deste.
Com base nos documentos disponibilizados pela Coordenadoria de Execução Judicial- COREJ-TRF1, em especial o Ofício - COREJ/LV - 70489/2018, de 7/3/2018 (peça 60, p. 16) , foi possível identificar que os advogados abaixo discriminados efetuaram o levantamento das seguintes quantias:
Tabela 16: Valores levantados
	Nome
	CPF/CNPJ
	Valor do saque (R$) 
	Data

	Elsimar Roberto Packer
	XXX.607.289-XX
	8.363.620,17
	16/02/2016

	Marcio Ziulkoski
	XXX.819.960-XX
	3.863.431,25
	22/02/2016

O atual entendimento é o de que a destinação de valores de precatórios relacionados a verbas do Fundef/Fundeb para o pagamento de honorários advocatícios, mesmo quando decorrente de destaque previsto no art. 22, §4º, da Lei 8.906/94, é  inconstitucional, em face da incompatibilidade com o art. 60, do ADCT, com a redação conferida pela EC 14/1996, bem como ilegal, por estar em desacordo com as disposições da Lei 11.494/2007, e, ainda, contrariar o entendimento firmado por este Tribunal mediante o subitem 9.2.4 do Acórdão 1824/2017-TCU-Plenário.
É nesse sentido que tais pagamentos devem ser objeto de instauração de tomada de contas especial, ex-vi do art. 47 da Lei 8.443/92, tendo como responsáveis solidários o gestor municipal signatário do contrato e o respectivo escritório advocatício contratado.
Desse modo restou configurada a seguinte irregularidade:
I) destaque de honorários advocatícios contratuais, a título de verba honorária de 25% sobre os serviços prestados, acumulados com o pagamento de honorários de sucumbência (contrato ad exitum) , restando caracterizadas as seguintes irregularidades: 
a) contratação de serviços advocatícios por meio de indevida inexigibilidade de licitação, sem que restasse devidamente comprovada a singularidade do objeto e a notória especialização do contratado, em afronta ao art. 25, II, §1º, da Lei 8.666/93; 
b) celebração dos contratos sem obediência aos requisitos necessários à formalização de um contrato administrativo, em desacordo aos dispositivos expressos no art. 26, parágrafo único, c/c o art. 61, da Lei de Licitações; 
c) ausência de manifestação, por parte da administração municipal, acerca da inviabilidade de competição, bem como da razão da escolha do escritório contratado por inexigibilidade, em detrimento de outros escritórios de advocacia, em flagrante infringência ao art. 26, parágrafo único, inciso II, e ao princípio da isonomia; 
d) contrato pactuado sem que o preço tenha sido certo e preestabelecido, contrariando o art. 55, inciso III, da Lei 8.666/93; 
e) realização de despesa sem previsão orçamentária, em ofensa ao princípio orçamentário da universalidade, previsto nos arts. 2º e 3º da Lei 4.320/64; 
f) vinculação inconstitucional de receita de impostos a despesas de prestação de serviços advocatícios, em descumprimento ao art. 167, IV, da Constituição Federal; 
g) fixação de valores exorbitantes, incompatíveis com a complexidade da causa e os valores praticados no mercado, em dissonância ao princípio da razoabilidade;
h) ausência de publicação dos extratos dos contratos celebrados, em descumprimento ao disposto no parágrafo único do art.61 da Lei 8.666/93; 
i) pagamento de honorários advocatícios com recursos dos precatórios do Fundef, contrariando o art. 60 do ADCT, art. 2º, caput, e §6º, da Lei 9.424/96, art. 23 da Lei 11.494/2007, e parágrafo único do art. 8º da LC 101/2000;
j) pagamento de honorários em valores diferentes dos ajustados no Contrato.
Por fim, ainda com relação ao município de Jacundá/PA em face do levantamento dos recursos em 14/9/2018, no valor de R$ 49.514.954,73, conforme informações obtidas junto ao Banco do Brasil (peça 36, p. 5) , verifica-se necessidade de nova cientificação acerca das deliberações do TCU no tocante à utilização dos recursos dos precatórios, bem como informar ao TCM-PA acerca do levantamento para que, em processo regular de fiscalização daquela Corte, promova o acompanhamento da utilização dos recursos.
Paragominas/PA
Situação encontrada
O município de Paragominas, por intermédio de escritório de advocacia Moraes & Fontelles Advogados Associados, ingressou na Justiça Federal no Pará, por meio de ação de conhecimento n. 2007.39.04.000066-8/JFPA, nova numeração 6693.20.07.401390-4, em 12/02/2007 (peça 61, p. 1-4) , havendo, ao final, a expedição do Precatório (processo n. 0142293-54.2015.4.01.9198) , datado de 01/07/2015 e da confirmação de depósito em conta judicial (peça 61, p.5-7) , no valor de R$ 70.337.267,92.
Não se obteve a decisão judicial do processo em tela, contudo, conforme as informações inicialmente obtidas no site do TRF1 e as coletadas junto à AGU, Coordenadoria de Execução Judicial- COREJ-TRF1, bem como a documentação apresentada pelo município ao TCM-PA, a qual é objeto de análise, pôde-se evidenciar que a ação municipal contra a União foi manejada pelo escritório de advocacia Moraes & Fontelles Advogados Associados, mediante celebração de contrato por inexigibilidade de licitação, qual seja, o contrato 076/2014 (peça 61, p.8-15) .	Naquele ato a municipalidade fora representada pelo prefeito à época, Sr. Paulo Pombo Tocantins, CPF XXX.065.312-XX.
	Importa relatar que o processo referente a essa contratação foi extraviado, conforme noticia o Sr. Adelmo Rocha Bicalho, responsável pelo Controle Interno de Paragominas/PA (peça 61, p.16-17) .
Faz-se importante descartar que o contrato apresentado (contrato 076/2014) , constante inclusive do processo judicial, conforme cópia obtida junto à AGU, foi celebrado em 2014, quase 7 anos após a propositura da ação 2007.39.04.000066-8/JFPA (nova numeração 6693.20.07.401390-4) .
	Em que pese esse fato, o advogado constante do processo, conforme espelho processual (peça 61, p. 4) , é o Sr. Ronaldo Luiz Veiga Fonteles de Lima, sócio do escritório de advocacia Moraes & Fontelles Advogados Associados.
O Contrato 076/2014 celebrado entre o município de Paragominas/PA e o escritório Moraes & Fontelles Advogados Associados previa o pagamento de honorários contratuais, fixados no montante de 20% do valor da causa.
No caso em tela, não houve destacamento judicial de honorários contratuais, no entanto, após o levantamento do precatório, no valor de total de  R$ 70.337.267,92, houve o pagamento ao escritório Moraes & Fontelles Advogados Associados, CPNJ 07.491.324/0001-19,  em 5/4/2017 no valor de R$ 14.072.597,40, à conta Banco do Brasil, Agência 0820-6, Conta Corrente 0014163-1 (conta que originariamente recebeu os recursos dos precatórios) , valor este aproximadamente equivalente a 20% do montante recebido pelo município de Paragominas/PA na ação contra a União.
No processo de pagamento remetido ao TCM-PA, acostado a estes autos à peça 61, p. 18-80, verifica-se que o valor líquido devido referido escritório é R$ 14.067.453,58, que inclusive consiste nos exatos 20% de R$ 70.337.267,92, vide ordem de pagamento, nota de empenho/autorização e nota fiscal (peça 61, p 18; 21-22 e 28) .
Ocorre que naquele processo de pagamento, consta um Despacho de 31/3/2017 do prefeito Paulo Pombo Tocantins, CPF XXX.065.312-XX, que autoriza o referido pagamento e ainda instrui que este deva ser acrescido de juros e correção monetária a partir do levantamento dos precatórios pela aludida municipalidade (peça 61, p. 25) . Como consta do processo, o efetivo pagamento se deu em 5/4/2017, nesta data, o débito na conta indicada pelo município como fonte dos recursos é na verdade de R$ 14.072.597,40 (peça 61, p. 81) , ou seja, R$ 5.143,82 a mais que o indicado nos documentos contábeis (peça 61, p 18; 21-22 e 28) .
Não ficou evidenciado o motivo da diferença entre o valor previsto nos documentos contábeis e o efetivamente pago no dia 5/4/2017 (peça 61, p. 81) . Vale dizer que os documentos ora analisados, como já relatado, foram encaminhados a esta Secex-PA pelo próprio TCM-PA por decorrência da fiscalização conjunta, vide Resolução Administrativa 19/2018/TCM-PA de 11/10/2018 (peça 66, p. 37-54) .
Em que pese isso, o fato é que a municipalidade confirmou o pagamento ao escritório de advocacia com recursos dos precatórios do Fundef na data supracitada, sendo, portanto, considerada a evidência o débito em conta no valor de   R$ 14.072.597,40 no dia 5/4/2017 (peça 61, p. 81) .
O atual entendimento é o de que a destinação de valores de precatórios relacionados a verbas do Fundef/Fundeb para o pagamento de honorários advocatícios, mesmo quando decorrente de destaque previsto no art. 22, §4º, da Lei 8.906/94, é  inconstitucional, em face da incompatibilidade com o art. 60, do ADCT, com a redação conferida pela EC 14/1996, bem como ilegal, por estar em desacordo com as disposições da Lei 11.494/2007, e, ainda, contrariar o entendimento firmado por este Tribunal mediante o subitem 9.2.4 do Acórdão 1824/2017-TCU-Plenário.
É nesse sentido que tais pagamentos devem ser objeto de instauração de tomada de contas especial, ex-vi do art. 47 da Lei 8.443/92, tendo como responsáveis solidários o gestor municipal signatário do contrato e o respectivo escritório advocatício contratado.
Após análise dos dados/informações coletados junto à Justiça Federal, AGU e demais informações constantes dos sites oficiais, permitiu identificar a seguinte irregularidade:
I) pagamento de honorários advocatícios contratuais, a título de verba honorária de 20% sobre os serviços prestados, acumulados com o pagamento de honorários de sucumbência (contrato ad exitum) , restando caracterizadas as seguintes irregularidades: 
a) contratação de serviços advocatícios por meio de indevida inexigibilidade de licitação, sem que restasse devidamente comprovada a singularidade do objeto e a notória especialização do contratado, em afronta ao art. 25, II, §1º, da Lei 8.666/93; 
b) celebração dos contratos sem obediência aos requisitos necessários à formalização de um contrato administrativo, em desacordo aos dispositivos expressos no art. 26, parágrafo único, c/c o art. 61, da Lei de Licitações; 
c) ausência de manifestação, por parte da administração municipal, acerca da inviabilidade de competição, bem como da razão da escolha do escritório contratado por inexigibilidade, em detrimento de outros escritórios de advocacia, em flagrante infringência ao art. 26, parágrafo único, inciso II, e ao princípio da isonomia; 
d) contrato pactuado sem que o preço tenha sido certo e preestabelecido, contrariando o art. 55, inciso III, da Lei 8.666/93; 
e) realização de despesa sem previsão orçamentária, em ofensa ao princípio orçamentário da universalidade, previsto nos arts. 2º e 3º da Lei 4.320/64; 
f) vinculação inconstitucional de receita de impostos a despesas de prestação de serviços advocatícios, em descumprimento ao art. 167, IV, da Constituição Federal; 
g) fixação de valores exorbitantes, incompatíveis com a complexidade da causa e os valores praticados no mercado, em dissonância ao princípio da razoabilidade;
h) pagamento de honorários advocatícios com recursos dos precatórios do Fundef, contrariando o art. 60 do ADCT, art. 2º, caput, e §6º, da Lei 9.424/96, art. 23 da Lei 11.494/2007, e parágrafo único do art. 8º da LC 101/2000;
Tipificação: 
Irregularidade grave
Objetos nos quais o achado foi constatado: 
Outros Extratos bancários das contas  - 1/2017
Outros Pagamentos de Honorários advocatícios - 3
Outros Processos judiciais dos precatórios do Fundef - 1
Critérios: 
Acórdão 1824/2017, item 9.2.4, TCU, Plenário
Constituição Federal, art. 60 ADCT
Lei 11494/2007, art. 21, caput
Evidências: 
Peça 58 - Peça 58 Marituba Honorários - Elementos comprobatórios/Evidências - Peça 58 Marituba Honorários, folhas 1/177.
Peça 59 - Peça 59 Salinópolis Honorários - Elementos comprobatórios/Evidências - Peça 59 Salinópolis Honorários, folhas 1/35.
Peça 60 - Peça 60 Jacundá Honorários - Elementos comprobatórios/Evidências - Peça 60 Jacundá Honorários, folhas 1/16.
Peça 61 - Peça 61 Paragominas Honorários - Elementos comprobatórios/Evidências - Peça 61 Paragominas Honorários, folhas 1/81.
Causas da ocorrência do achado: 
"não identificadas"
Efeitos/Consequências do achado: 
Prejuízos gerados por pagamentos indevidos (efeito potencial) 
I.13. Pagamentos aos profissionais da educação básica a título de remuneração/abono com recursos dos precatórios do Fundef.
Marituba/PA
Situação encontrada
De acordo com as informações contidas na documentação encaminhada pelo município, acostada a estes autos às peças 62 e 63 e itens não digitalizáveis da peça 23 e 34, evidenciou-se a seguinte utilização no que tange a pagamento de pessoal:
Tabela 17: Gastos com pessoal em Marituba Consolidados à peça 56, p. 65-70, cópias às peças 62 e 63.
		Valor (R$) 

	Total Professores
	R$ 7.901.084,69

	Total Pessoal de Apoio
	R$ 430.651,61

	Encargos previdenciários
	R$ 950.731,01

Dessa forma, constatou-se pagamentos a servidores a título de abono e indenização do Plano de Cargos, Carreira e Remuneração (PCCR) além de pagamentos a pessoal de apoio, bem como encargos previdenciários decorrentes desses pagamentos.
Ressalte-se que todos os professores constantes das listagens apresentadas a esta secretaria são efetivos, conforme informações constantes dos autos, à exemplo do documento à peça 62, p. 30-39 (Folha Indenizatória PCCR Educação) , alguns dos quais, exercem ou exerciam, à época dos pagamentos, a função de coordenador pedagógico, educador, diretor de escola e/ou administrador escolar, conforme informações coletadas junto à municipalidade.
Contudo, observou-se também pagamentos a auxiliares administrativos, vigias e agentes de serviços gerais (pessoal de apoio) , como será detalhado, posteriormente.
No que tange aos comprovantes de pagamento a professores, em sua maioria ocorridos no exercício de 2017, constata-se, como beneficiários, professores efetivos da educação básica.
Cumpre ressaltar que não há qualquer documento ou normativo que tenha disciplinado os pagamentos de abonos e/ou indenização do Plano de Cargos, Carreira e Remuneração (PCCR) , nem justificativas para os valores efetivamente pagos.
Importante salientar que os pagamentos aos demais profissionais, que não professores da educação básica (auxiliares administrativos, vigias e agentes de serviços gerais) , estão devidamente apartados, conforme resumo da análise à peça 56, p. 65-70 e documentos às peças 62 e 63, de modo a separá-los em eventual responsabilização. No entanto, os recursos foram operacionalizados em diversas contas, de modo que essa análise se deu de forma indireta, como já elucidado, sem se poder afirmar, com absoluta convicção que todo o valor gasto foi exclusivamente com recursos dos precatórios.
Ademais, todos os profissionais, que não professores, beneficiados com tais verbas, são lotados na secretaria de educação e também, como já relatado em outros achados referentes ao mesmo ente municipal, havia à época o entendimento, assentado na  Resolução TCM/PA 12.566, de 28/6/2016 (peça 66, p. 14-36) , consignando a tese de que os recursos dos precatórios do Fundef teriam caráter indenizatório e que, dessa forma, poderiam ser utilizados em outras políticas públicas, inclusive para pagamento de pessoal da educação.
Novamente sobre o pagamento a professores da educação básica, cumpre ressaltar que foram efetivados sem que houvesse qualquer decisão judicial, legislativa ou administrativa impondo tal obrigação. Nesse caso, a decisão de pagar os profissionais, em caso de responsabilização, recai em exclusivamente sobre os gestores municipais (prefeito e secretário de educação) . 
Segundo o Acórdão 1824/2017-TCU-Plenário (Ata 33/2017, Sessão 23/8/2017) o pagamento aos professores, com recursos dos precatórios do Fundef, tendo por base no art. 22 da Lei 11.494/2017 é indevido. No entanto, naquela deliberação, o afastamento da aplicabilidade do art. 22 da Lei 11.494/2017 não restou completamente claro, uma vez que, no subitem 9.2.2.2 do Decisum, estabeleceu-se que a utilização seria "exclusiva na destinação prevista no art. 21, da Lei 11.494/2007". 
Posteriormente, em sede de embargos de declaração opostos contra a referida deliberação, apontou-se a falta de manifestação do Relator da matéria sobre o afastamento da subvinculação prevista no art. 22 da lei do Fundeb, pleiteando-se que houvesse o saneamento dessa possível omissão. 
Ao apreciar os embargos, este TCU prolatou então o Acórdão 1962/2017-TCU-Plenário (Ata 35/2017, Sessão 6/9/2017) . Nesse novo acordão decidiu-se esclarecer a todos os interessados, pelo subitem 9.2.1.2, que "a natureza extraordinária dos recursos advindos da complementação da União obtida pela via judicial afasta a subvinculação estabelecida no art. 22 da Lei 11.494/2007".
Em que pese isso, mesmo após a prolação do Acórdão 1962/2017-TCU-Plenário, permaneceram interpretações diversas a respeito da questão da subvinculação dos recursos de precatórios do Fundef e o pagamento de profissionais do magistério, como, por exemplo, entendimentos divergentes mantidos por tribunais de contas estaduais. 
Essa foi uma das motivações para que  a Secex Educação formulasse representação, autuada no TC-Processo 020.079/2018-4, na qual foi solicitada a adoção de medida cautelar a fim de que os entes municipais e estaduais beneficiários de precatórios provenientes da diferença no cálculo da complementação devida pela União, no âmbito do Fundef, que se abstivessem de utilizar tais recursos no pagamento a profissionais do magistério ou a quaisquer outros servidores públicos, a qualquer título, a exemplo de remuneração, salário, abono ou rateio, até que o Tribunal decidisse a respeito da questão.
A proposição foi acatada pelo Exmo. Ministro Relator, que expediu, monocraticamente, a medida cautelar solicitada pela unidade técnica, apresentando-a, posteriormente, ao Plenário do Tribunal, que a referendou por meio do Acórdão 1518/2018-TCU-Plenário, publicado no DOU de 20/7/2018.
Pelas discussões e debates travados entre as diversas equipes de auditoria desta Fiscalização e a coordenação, chegou-se ao entendimento de que tal data, qual seja,  20/7/2018 seria o marco temporal delimitador da irregularidade ou não dos pagamentos relativos à subvinculação do art. 22 da Lei 11.494/2017, tendo em vista que, na apreciação conclusiva dos embargos, pelo recente Acórdão 2866/2018-TCU-Plenário (Ata 48/2018, Sessão 5/12/2018) , o Tribunal manteve o entendimento pela irregularidade de quaisquer pagamentos remuneratórios ao magistério com recursos dos precatórios do Fundef, conforme seu subitem 9.2.1, transcrito a seguir:
9.2. firmar entendimento, com base no artigo 16, inciso V, do Regimento Interno/TCU, em relação aos recursos recebidos a título de complementação da União no Fundef, reconhecidos judicialmente que:
9.2.1. além de não estarem submetidos à subvinculação de 60%, prevista no artigo 22 da Lei 11.494/2007, consoante o subitem 9.2.1.2, Acórdão 1962/2017-TCU-Plenário, não podem ser utilizados para pagamentos de rateios, abonos indenizatórios, passivos trabalhistas ou previdenciários, remunerações ordinárias, ou de outras denominações de mesma natureza, aos profissionais da educação.
Nesse diapasão, verifica-se que todos os pagamentos efetuados aos professores, constatados por esta equipe de auditoria no município de Marituba/PA, são anteriores à referida data, não havendo, por via de consequência, como promover a responsabilização por tais despesas, tendo em vista que a matéria tem realmente o condão de suscitar entendimentos diversos, como reconhecido pela Secex Educação na representação em que expedida a cautelar mencionada, o que faz com que o subitem 9.2.1 do Acórdão 2866/2018-TCU-Plenário tenha inquestionavelmente efeitos ex nunc. 
Em face disso, deixa-se de formular proposta de encaminhamento tendente a recomposição para o presente achado, registrando-se, no entanto, que todas as informações necessárias à eventual responsabilização a ser proposta ou determinada em juízo superior acerca do presente feito, ressalvando-se que a complementação de eventuais dados faltantes, poderá ser feita no processo de tomada de contas especial a ser instaurada, se for o caso.
Por fim, cabe ressaltar que esses pagamentos, bem como as repercussões deles decorrentes em âmbito municipal, como por exemplo, uma eventual incorporação de parte dos valores pagos à remuneração daqueles profissionais ou mesmo a própria legalidade no processo de pagamento dos servidores agraciados com tais montantes, dentre outros aspectos, estão sendo debatidos no âmbito do TCM-PA no processo XXX.801710-XX daquela Corte.
Em face disso, a proposta é pela cientificação de todos os municípios paraenses acerca da proibição do pagamento de pessoal com recursos dos precatórios do Fundef, nos termos do Acórdão 2866/2018-TCU-Plenáriolenário.
Tipificação: 
Irregularidade grave
Objetos nos quais o achado foi constatado: 
Folha de pagamento 5/2017 - Folha de pagamento, comprovantes e planilhas
Critérios: 
Acórdão 1518/2018, Tribunal de Contas da União-TCU, Plenário
Acórdão 2866/2018, item 9.2.1, Tribunal de Contas da União-TCU, Plenário
Evidências: 
Peça 62 - Peça 62 Marituba pagamentos de pessoal - Elementos comprobatórios/Evidências - Peça 62 Marituba pagamentos de pessoal.
Peça 63 - Peça 63 Marituba pagamentos - Elementos comprobatórios/Evidências - Peça 63 Marituba pagamentos.
Causas da ocorrência do achado: 
entendimento divergente sobra a natureza dos precatórios
Achados não decorrentes da investigação de questões de auditoria 
I.14. Saque dos recursos dos precatórios, decorrente da ação n. 0006668-60.2007.4.01.3400, contra a União, sem conhecimento do município (Santarém Novo/PA) 
Santarém Novo/PA
Situação Encontrada
O Município de Santarém Novo/PA, mediante ação originária 2007.34.00.006721-0 (nova numeração - 0006668-60.2007.4.01.3400) ingressou na 14ª Vara da Justiça Federal em Brasília contra a União em 06/03/2007, discutindo os valores decorrentes da diferença do "valor anual mínimo por aluno" (VMAA) , em face da subestimativa pela União quando do cálculo da complementação devida (peça 64, p. 1-2) .
Julgada a ação em favor da aludida municipalidade, conforme sentença à peça 64, p. 3-9, deu-se origem ao processo de execução 0146332-65.2013.4.01.9198 (nova numeração-0146332-65.2013.4.01.9198) , acostado a estes autos à peça 64, p. 10-11.
Conforme documentos obtidos junto à 14ª VARA da Justiça Federal em Brasília e a Coordenadoria de Execução Judicial- COREJ-TRF1, identificou-se dois depósitos nas contas judiciais da Caixa Econômica Federal, Agência 2301. Conforme Ofício - COREJ/IT- 0361038, de 5/12/2014 (peça 64, p. 12) , em 2/12/2014 (criação da conta) , na conta judicial 5300664446, no valor de R$ 4.762.555,33, e, conforme Ofício - COREJ/IT- 0237268, de 29/10/2015 (peça 64, p. 13) , em 5/10/2015 (criação da conta) , no valor de R$ 347.189,46, a título de depósito complementar, na mesma agência, contudo, desta feita, na conta judicial 5302563108. 
A análise dos documentos obtidos permitiu identificar que os dois depósitos judiciais, nos valores R$ 4.762.555,33 e R$ 347.189,46 foram levantados, respectivamente, nas datas de 04/12/2014 e 5/11/2015 (peça 64, p. 14-15) .
Por meio do Ofício 422/2018 SR Norte do Pará (peça 40, p. 1-2) a Caixa Econômica Federal informa que tais valores foram sacados por Marcio Ziulkoski, CPF XXX.819.960-XX (R$ 4.762.555,33) e Sylvio Cademartori Neto, CPF XXX.452.170-XX (R$ 349.476,36) . 
Nos documentos anexados ao ofício encaminhado pela Caixa, verifica-se a existência de instrumento particular de procuração (peça 40, p. 29) , assinada pelo prefeito de Santarém Novo/PA à época, Sr. Sei Ohaze, CPF XXX.773.738-XX, outorgando poderes aos advogados acima referidos para atuarem junto à justiça e demais instituições no que tange à ação contra a União. Há também cópias dos documentos pessoais do prefeito, bem como o comprovante de diplomação expedido pelo TRE/PA e Ata de posse no referido cargo dentre outros (peça 40, p. 30-41) .
Importante salientar que não foi encontrado contrato celebrado entre o município de Santarém Novo/PA e os advogados acima mencionados. 
Pela análise dos demais documentos apresentados pela Caixa, foi possível identificar que o Sr. Marcio Ziulkoski destinou R$ 3.058.199,30 do total recebido para conta Banco do Brasil agência 2355, conta 9836-1 de titularidade do município de Santarém novo/PA, em 4/12/2014 (peça 40, p. 47) , R$ 1.000.543,72 para a conta Banco do Brasil agência 1004, conta 43301-2 de titularidade Mazza Treinamento e Assessoria Administrativa Ltda Me (peça 40, p. 48) e R$ 705.538,72 para a conta Banco do Brasil agência 3537, conta 11001994-8 de titularidade de Silvia Maria Bortolotto Cademartori, CPF XXX.337.350-XX (peça 40, p. 49) , somando ao todo R$ 4.764.281,74.
Consta dos autos do processo em epígrafe 2007.34.00.006721-0, nova numeração - 0006668-60.2007.4.01.3400, Despacho do Juiz Federal Jamil Rosa de Jesus Oliveira, tornando sem efeito o destacamento de honorários advocatícios e a consequente destinação de tal montante para o município de Santarém novo/PA (peça 64, p. 16) .
Ocorre que em resposta encaminhada ao TCM-PA mediante Ofício 001/2018 -CIPMSN, de 31/10/2018, e demais documentos (peça 64, p. 17-40) a aludida municipalidade, sob gestão do então prefeito, Sr. Pedro Cabral de Oliveira Neto, informa desconhecer o referido processo, bem como assevera não ter levantado qualquer valor referente ao precatório do FUNDEF acima identificado, contudo, informa que há uma ação judicial pleiteando valores decorrentes da diferença do "valor anual mínimo por aluno" (VMAA) no valor estimado em R$ 12.000.000,00, sob o número 0009384-11.2017.4.01.3400. Observa-se que essa numeração difere das mencionadas anteriormente.
Relevante ainda destacar que no mesmo documento o município noticia a contratação do Escritório de Advocacia João Azêdo e Brasileiro Sociedade de Advogados, mediante inexigibilidade de licitação - Contrato 2017/0004 para manusear ação de cumprimento de sentença, vinculada à ACP 1999.61.00.050616-0, cujos honorários advocatícios contratuais seriam da ordem de 20% do valor da causa.
Contudo, em face da recomendação contida no ofício circular FNDE- TCU nº 9/2017/Cgef/Digef-FNDE, no dia 11/10/2018 a prefeitura decidiu rescindir unilateralmente o contrato firmado com o escritório de advocacia, informado ainda que dispõe de Procuradoria Municipal.
Nesse sentido, para a escorreita apuração dos fatos faz-se necessário a autuação de processo de Representação para que se examine os fatos aqui narrados, conforme encaminhamento posteriormente proposto.
Tipificação: 
Irregularidade grave
Objetos nos quais o achado foi constatado: 
Outros Resposta do Município de Santarem Novo/PA  - 1/2018
Critérios: 
Acórdão 1824/2017, Tribunal de Contas da União, Plenário
Constituição Federal, art. 70, § único
Decreto Lei 200/1967, art. 93
Evidências: 
Peça 40 - Informações prestadas em atendimento ao ofício diligência  nº 1872/2018 TCU/SECEX-PA. - Resposta de comunicação - Informações prestadas em atendimento ao ofício diligência nº 1872/2018 TCU/SECEX-PA..
Peça 64 - Peça 64 Santarém Novo - Elementos comprobatórios/Evidências - Peça 64 Santarém Novo.
Causas da ocorrência do achado: 
"não identificadas"
Efeitos/Consequências do achado: 
Ausência de comprovação da boa e regular aplicação dos recursos (efeito potencial) 
I.15. Municípios que levantaram recursos dos precatórios do Fundef e não apresentaram documentação ou justificativas a esta Corte de Contas
Municípios de Água Azul do Norte/PA e Tucumã/PA
Situação encontrada
Os municípios de Água Azul do Norte/PA e Tucumã/PA, cientificados conforme tabela abaixo, não apresentaram a documentação solicitada por esta Corte de contas e nem encaminharam qualquer justificativa para o não atendimento à diligencia efetuada.
Tabela 17: Municípios que levantaram os recursos e não apresentaram resposta
	Município
	Precatório
	Valor Depositado
R$
	Notificação
	Data/AR dos Correios (peça, p.) 

	ÁGUA AZUL DO NORTE
	1790014020144019198
	12.184.243,80
	Ofício 1086/2018-TCU/SECEX-PA, de 22/6/2018 (peça 4) 
	17/7/2018 (peça 15) 

	TUCUMÃ
	1268410420154019198
	4.694.748,80
	Ofício 1082/2018-TCU/SECEX-PA, de 22/6/2018 (peça 7) 
	17/7/2018 (peça 14) 

Nesse sentido, propõe-se que este Tribunal autorize autuação de Representação, com fundamento no art. 237, inciso VI, do RI/TCU, com vistas a elucidar os fatos a seguir especificados.
Município de Água Azul do Norte/PA 
O município de Água Azul do Norte/PA, ingressou na Justiça Federal em Brasília, com ação de conhecimento (processo originário 2005.34.00.013295-4, de nova numeração 0013274-75.2005.4.01.3400) , questionando valores decorrentes da diferença do "valor anual mínimo por aluno" (VMAA) devidos pela União, quando do cálculo da complementação do extinto Fundef (peça 65, p. 1-2) . Ao final do processo, no qual o ente municipal sagrou-se vitorioso, deu-se início ao processo de Precatório 0179001-40.2014.4.01.9198 (peça 65, p. 3) . 
Conforme atestam os ofícios COREJ/IT- 0288356, de 4/12/2015 (peça 65, p. 4) e COREJ/LV - 21625/2016 de 8/1/2016 (peça 65, p. 5) da Coordenadoria de Execução Judicial- COREJ-TRF1 e demais documentações encaminhadas pela Caixa Econômica Federal (peça 40, p. 2-4, 60, 64 e 69; e peças 45, 51 e 52) , foi possível identificar que o Sr. Marcio Ziulkoski, CPF XXX.819.960-XX, advogado ligado ao processo judicial supramencionado, levantou os recursos proveniente dos precatórios, em nome da aludida municipalidade, no valor total de R$ 12.201.317,70.
Município de Tucumã/PA
O município de Tucumã/PA, ingressou na Justiça Federal em Brasília, com ação de conhecimento (processo originário 0047366-06.2010.4.01.3400) , questionando valores decorrentes da diferença do "valor anual mínimo por aluno" (VMAA) devidos pela União, quando do cálculo da complementação do extinto Fundef (peça 65, p. 5-7) . Ao final do processo, no qual o ente municipal sagrou-se vitorioso, deu-se início ao processo de Precatório 0126841-04.2015.4.01.9198 (peça 65, p. 8) . 
Conforme atestam os ofícios COREJ/IT- 0275412, de 7/12/2016 (peça 65, p. 9) e COREJ/LV - 6829/2017, de 3/2/2017 (peça 65, p. 10) da Coordenadoria de Execução Judicial- COREJ-TRF1 e demais documentações encaminhadas pela Caixa Econômica Federal (peça 40, p. 2,10-12 e 70; peças 43, 50 e 53) , foi possível identificar que o Sr. Sylvio Cademartori Neto, CPF XXX.452.170-XX,  advogado ligado ao processo judicial supramencionado, levantou os recursos proveniente dos precatórios, em nome da aludida municipalidade, no valor total de R$ 4.694.748,80.
Tipificação: 
Irregularidade grave
Objetos nos quais o achado foi constatado: 
Outros Ofícios enviados e ARs - 1/2018
Critérios: 
Acórdão 1824/2017, Tribunal de Contas da União, Plenário
Constituição Federal, art. 70, § único
Decreto Lei 200/1967, art. 93
Evidências: 
Peça 65 - Peça 65 Municípios de Água Azul e Tucumã - Elementos comprobatórios/Evidências - Peça 65 Municípios de Água Azul e Tucumã.
Causas da ocorrência do achado: 
"não identificadas"
Efeitos/Consequências do achado: 
Não comprovação da boa e regular aplicação dos recursos (efeito potencial) 
Análise dos comentários dos gestores 
Não houve.
Conclusão 
No curso dos trabalhos, evidenciou-se que todos os municípios ora fiscalizados no estado do Pará ingressaram com ações de conhecimento com vistas à obtenção dos recursos derivados da diferença do "valor anual mínimo por aluno" (VMAA) , em face da subestimativa pela União quando do cálculo da complementação do Fundef devida aos entes municipais paraenses.
A auditoria identificou uso dos recursos dos precatórios do Fundef em desconformidade com o preconizado pelo Acórdão 1.824/17-TCU-Plenário. Nesta esteira, pode-se evidenciar, como principal resultado da análise, o achado referente a pagamento de honorários advocatícios, cujo valor total, até o momento identificado, custeados com recursos dos precatórios do Fundef, atinge o montante histórico R$ 42.151.077,27.
Fator determinante nas análises aqui apresentadas foi o entendimento, anterior à publicação do Acórdão 1.824/17-TCU-Plenário, de que a verba dos precatórios teria natureza indenizatória, conforme consubstanciado na Resolução 12.566, de 28/6/2016, do Tribunal de Contas dos Municípios do Pará/TCM-PA. Vale acrescentar que a maior parte dos municípios aqui fiscalizados levantou os recursos no ano de 2016, portanto, sob a égide daquele entendimento.
No entanto, ressalte-se que após a publicação do Acórdão-paradigma do TCU e da atuação conjunta com TCM-PA, o entendimento local acerca da utilização dos recursos foi reformulado, passando o Tribunal de Contas dos Municípios a adotar o entendimento esposado no Acórdão 1.824/17-TCU-Plenário, notadamente com a publicação da Resolução Administrativa 19/2018/TCM-PA de 11/10/2018, que passou a regular os gastos à conta dos precatórios do Fundef.
Sobre a Questão 1, o principal achado é a operacionalização dos recursos em contas não específicas, ou seja, em contas que também continham recursos de outras fontes uma vez que o entendimento assentado pelo TCM era de que tais verbas tinham caráter indenizatório. Assim, propõe-se, a título de alerta, enviar cópia do acórdão a ser proferido aos municípios que ainda irão receber ou que possuem saldo de verba dos precatórios.
Relativamente à Questão 2, o achado principal foi a aplicação em outras áreas, por decorrência lógica do entendimento, à época, de que tais recursos tinham caráter indenizatório. Além disso, a movimentação em contas não especificas prejudicou a rastreabilidade dos recursos. Quanto à aplicação de recursos fora da função educação, nos casos anteriores à publicação do Acórdão 1824/2017-TCU-Plenário (4/9/2017) foram considerados de boa-fé, enquanto os casos posteriores terão proposta de recomposição aos cofres do respectivo Fundeb.
Em relação à Questão 3, constatou-se a existência de pagamento de honorários advocatícios mediante destaque, bem como pagamentos posteriores ao levantamento dos recursos pelos entes municipais.
Para os pagamentos de honorários advocatícios, propõe-se instauração de tomadas de contas especiais responsabilizando-se os gestores e os escritórios beneficiários.
Com relação à Questão 4, verificou-se que o município de Marituba/PA efetuou pagamento a professores sob a forma de abonos e/ou indenização do Plano de Cargos, Carreira e Remuneração (PCCR) .
Acerca da subvinculação, em face das discussões e debates travados entre as diversas equipes de auditoria desta Fiscalização e a coordenação, chegou-se ao entendimento de que pagamentos ocorridos antes da prolação do Acórdão 1518/2018-TCU-Plenário, qual seja, 20/7/2018, não seriam inquinados, tendo em vista que a matéria tinha realmente o condão de suscitar entendimentos diversos, como reconhecido pela Secex Educação no processo de representação em que foi expedida a cautelar. 
Com relação aos municípios de Santarém Novo/PA, que informou não ter levantado os recursos, bem como os municípios de Água Azul do Norte/PA e Tucumã/PA que não responderam à diligência efetuada, propõe-se, para a escorreita apuração dos fatos, autuação de processos de Representação, por município, para que se examine os a aplicação de tais recursos.
Por fim, com relação aos municípios que não efetuaram até o momento o levantamento dos recursos dos precatórios, quais sejam, Marabá/PA, Mocajuba/PA e Santana do Araguaia/PA, bem como o município de Jacundá/PA, que sacou os recursos no curso desta fiscalização, propõe-se encaminhar cópia do acórdão a ser proferido. 
Proposta de encaminhamento
Ante todo o exposto, submetem-se os autos à consideração superior, propondo:
238.1. Responsável: Prefeitura Municipal de Marituba - PA
238.1.1	Determinar à Prefeitura Municipal Marituba/PA, com supedâneo no art. 3º da Decisão Normativa TCU 57/2004, que adote, no prazo de 30 (trinta) dias, a contar do recebimento da comunicação, as providências necessárias à recomposição aos cofres do Fundeb da referida municipalidade, com recursos próprios, as quantias (abaixo especificadas- Tabelas 9 e 11 do relatório) , indevidamente utilizadas em finalidade distinta da área educacional, atualizada monetariamente a partir das datas indicadas até a data do efetivo recolhimento, na forma da legislação em vigor, encaminhando a este Tribunal a comprovação do referido recolhimento, sob pena de instauração do competente processo de tomada de contas especial:
	Valor Debitado (R$) 
	Data
	Destinação
	Evidência

	1.432.575,00
	25/09/2017
	conta BB 4132-7 c/c 73.185-4
	razão da conta Banbará (peça 34) e extrato (peça 23) 

	500.017,45
	27/09/2017
	conta BB 4132-7 c/c 73.185-4
	razão da conta Banbará (peça 34) e extrato (peça 23) 

	830.164,00
	06/10/2017
	conta BB 4132-7 c/c 73.185-4
	razão da conta Banbará (peça 34) e extrato (peça 23) 

	1.120.000,00
	11/10/2017
	conta BB 4132-7 c/c 73.185-4
	razão da conta Banbará (peça 34) e extrato (peça 23) 

	840.000,00
	25/10/2017
	conta BB 4132-7 c/c 73.185-4
	razão da conta Banbará (peça 34) e extrato (peça 23) 

	280.000,00
	30/10/2017
	conta BB 4132-7 c/c 73.185-4
	razão da conta Banbará (peça 34) e extrato (peça 23) 

	580.000,00
	30/10/2017
	conta BB 4132-7 c/c 73.185-4
	razão da conta Banbará (peça 34) e extrato (peça 23) 

	1.114.000,00
	06/11/2017
	conta BB 4132-7 c/c 73.185-4
	razão da conta Banbará (peça 34) e extrato (peça 23) 

	1.115.000,00
	08/11/2017
	conta BB 4132-7 c/c 73.185-4
	razão da conta Banbará (peça 34) e extrato (peça 23) 

	181.000,00
	17/11/2017
	conta BB 4132-7 c/c 73.185-4
	razão da conta Banbará (peça 34) e extrato (peça 23) 

	428.000,00
	23/11/2017
	conta BB 4132-7 c/c 73.185-4
	razão da conta Banbará (peça 34) e extrato (peça 23) 

	130.000,00
	28/11/2017
	conta BB 4132-7 c/c 73.185-4
	razão da conta Banbará (peça 34) e extrato (peça 23) 

	470.000,00
	29/11/2017
	conta BB 4132-7 c/c 73.185-4
	razão da conta Banbará (peça 34) e extrato (peça 23) 

	450.000,00
	01/12/2017
	conta BB 4132-7 c/c 73.185-4
	razão da conta Banbará (peça 34) e extrato (peça 23) 

	500.000,00
	08/12/2017
	conta BB 4132-7 c/c 73.185-4
	razão da conta Banbará (peça 34) e extrato (peça 23) 

	80.000,00
	11/12/2017
	conta BB 4132-7 c/c 73.185-4
	razão da conta Banbará (peça 34) e extrato (peça 23) 

	157.000,00
	11/12/2017
	conta BB 4132-7 c/c 73.185-4
	razão da conta Banbará (peça 34) e extrato (peça 23) 

	1.090.000,00
	12/11/2017
	conta BB 4132-7 c/c 73.185-4
	razão da conta Banbará (peça 34) e extrato (peça 23) 

	694.000,00
	13/12/2017
	conta BB 4132-7 c/c 73.185-4
	razão da conta Banbará (peça 34) e extrato (peça 23) 

	634.000,00
	14/12/2017
	conta BB 4132-7 c/c 73.185-4
	razão da conta Banbará (peça 34) e extrato (peça 23) 

	111.783,00
	18/12/2017
	conta BB 4132-7 c/c 73.185-4
	razão da conta Banbará (peça 34) e extrato (peça 23) 

	391.000,00
	18/12/2017
	conta BB 4132-7 c/c 73.185-4
	razão da conta Banbará (peça 34) e extrato (peça 23) 

	1.600.000,00
	19/12/2017
	conta BB 4132-7 c/c 73.185-4
	razão da conta Banbará (peça 34) e extrato (peça 23) 

	1.335.000,00
	19/01/2018
	conta BB 4132-7 c/c 73.185-4
	razão da conta Banbará (peça 34) e extrato (peça 23) 

	310.793,61
	22/01/2018
	conta BB 4132-7 c/c 73.185-4
	razão da conta Banbará (peça 34) e extrato (peça 23) 

	247.000,00
	24/01/2018
	conta BB 4132-7 c/c 73.185-4
	razão da conta Banbará (peça 34) e extrato (peça 23) 

	250.000,00
	30/01/2018
	conta BB 4132-7 c/c 73.185-4
	razão da conta Banbará (peça 34) e extrato (peça 23) 

	569.595,00
	07/02/2018
	conta BB 4132-7 c/c 73.185-4
	razão da conta Banbará (peça 34) e extrato (peça 23) 

	210.000,00
	08/02/2018
	conta BB 4132-7 c/c 73.185-4
	razão da conta Banbará (peça 34) e extrato (peça 23) 

	649.595,00
	09/02/2018
	conta BB 4132-7 c/c 73.185-4
	razão da conta Banbará (peça 34) e extrato (peça 23) 

	1.000.000,00
	09/02/2018
	conta BB 4132-7 c/c 73.185-4
	razão da conta Banbará (peça 34) e extrato (peça 23) 

	160.000,00
	16/02/2018
	conta BB 4132-7 c/c 73.185-4
	razão da conta Banbará (peça 34) e extrato (peça 23) 

	89.799,20
	22/02/2018
	conta BB 4132-7 c/c 73.185-4
	razão da conta Banbará (peça 34) e extrato (peça 23) 

	100.000,00
	26/02/2018
	conta BB 4132-7 c/c 73.185-4
	razão da conta Banbará (peça 34) e extrato (peça 23) 

	823.115,00
	05/03/2018
	conta BB 4132-7 c/c 73.185-4
	razão da conta Banbará (peça 34) e extrato (peça 23) 

	390.000,00
	09/03/2018
	conta BB 4132-7 c/c 73.185-4
	razão da conta Banbará (peça 34) e extrato (peça 23) 

	350.000,00
	12/03/2018
	conta BB 4132-7 c/c 73.185-4
	razão da conta Banbará (peça 34) e extrato (peça 23) 

	1.150.000,00
	22/03/2018
	conta BB 4132-7 c/c 73.185-4
	razão da conta Banbará (peça 34) e extrato (peça 23) 

	140.000,00
	23/03/2018
	conta BB 4132-7 c/c 73.185-4
	razão da conta Banbará (peça 34) e extrato (peça 23) 

	700.000,00
	17/04/2018
	conta BB 4132-7 c/c 73.185-4
	razão da conta Banbará (peça 34) e extrato (peça 23) 

	150.000,00
	18/04/2018
	conta BB 4132-7 c/c 73.185-4
	razão da conta Banbará (peça 34) e extrato (peça 23) 

	20.276,02
	23/04/2018
	conta BB 4132-7 c/c 73.185-4
	razão da conta Banbará (peça 34) e extrato (peça 23) 

	1.346.230,00
	26/04/2018
	conta BB 4132-7 c/c 73.185-4
	razão da conta Banbará (peça 34) e extrato (peça 23) 

	200.000,00
	08/05/2018
	conta BB 4132-7 c/c 73.185-4
	razão da conta Banbará (peça 34) e extrato (peça 23) 

	6.193,08
	17/05/2018
	conta BB 4132-7 c/c 73.185-4
	razão da conta Banbará (peça 34) e extrato (peça 23) 

	230.000,00
	24/05/2018
	conta BB 4132-7 c/c 73.185-4
	razão da conta Banbará (peça 34) e extrato (peça 23) 

	440.000,00
	25/05/2018
	conta BB 4132-7 c/c 73.185-4
	razão da conta Banbará (peça 34) e extrato (peça 23) 

	2.892.341,27
	2/2/2018
	conta corrente 12.244-0, Ag. 4132-7
	Extratos peça 34

238.2. Dar ciência:
238.2.1	Enviar cópia do Acórdão, Relatório e Voto que vier a ser proferido no âmbito dos presentes autos ao município de Marituba/PA, a fim de que observe, entre outros aspectos, a utilização de conta específica para o recebimento/movimentação dos recursos dos precatórios do Fundef, a fim de que se evite prejuízo quanto à rastreabilidade e ao nexo causal entre as despesas incorridas e tais recursos, em conformidade com o Acórdão 1824/2017-TCU-Plenário, item 9.2.2.1, com redação modificada pelo Acórdão 1962/2017-TCU-Plenário, item 9.2.2, e com a Resolução Administrativa TCM/PA 19/2018.
238.3. Responsáveis: Prefeitura Municipal de Paragominas - PA, Prefeitura Municipal de Parauapebas - PA
238.3.1	Dar ciência:
238.3.1.1	Enviar cópia do Acórdão, Relatório e Voto que vier a ser proferido no âmbito dos presentes autos aos municípios de Parauapebas/PA e Paragominas/PA, a fim de que observem, entre outros aspectos, a utilização de conta específica para o recebimento/movimentação dos recursos dos precatórios do Fundef, a fim de que se evite prejuízo quanto à rastreabilidade e ao nexo causal entre as despesas incorridas e tais recursos, em conformidade com o Acórdão 1824/2017-TCU-Plenário, item 9.2.2.1, com redação modificada pelo Acórdão 1962/2017-TCU-Plenário, item 9.2.2, e com a Resolução Administrativa TCM/PA 19/2018
238.4. Responsável: Prefeituras Municipais do Estado do Pará
238.4.1	Dar ciência:
238.4.1.1	Enviar cópia do Acórdão 2866/2018-TCU-Plenário, acompanhado do Relatório e Voto, aos 144 municípios paraenses para que se abstenham de efetuar pagamentos à profissionais da educação, nos termos do Acórdão supramencionado.
238.5. Responsável: Tribunal de Contas dos Municípios do Estado do Pará
238.5.1 	Dar ciência:
238.5.1.1	Enviar cópia integral destes autos, do Acórdão, Relatório e Voto que vier a ser proferido ao Tribunal de Contas dos Municípios do Pará/TCM-PA, para que adote providencias que julgar cabíveis.
238.5.1.2	Informar ao TCM-PA da sistemática empregada no âmbito desta fiscalização quanto à aplicação de recursos dos precatórios do Fundef fora da função educação, qual seja, nos casos anteriores à publicação do Acórdão 1824/2017-TCU-Plenário (4/9/2017) que sejam considerados de boa-fé, dado o respaldo normativo da Resolução TCM/PA 12.566 de 28/6/2016, enquanto que os casos posteriores sejam recompostos aos cofres do Fundeb do ente municipal.
238.6. Abertura de Novo Processo / Apartado:
238.6.1	Autorizar a constituição de processos de representação individuais e por município, apartados dos presentes autos, nos termos dos arts. 235 e 237, inciso VI do Regimento Interno deste Tribunal, e no art. 103, § 1º, da Resolução - TCU 259/2014, com vistas a elucidar os fatos especificados nos achados IV.1 e IV.2, com a reprodução de cópias desta instrução, dos pronunciamentos e decisões que vierem a ser adotadas e das seguintes peças:
	Município
	Precatório
	Valor Depositado
R$
	Composição

	SANTARÉM NOVO
	1463326520134019198
	4.762.555,33
	Peça, 40, p. 1-2,30-41,47-49, e Peça 64

			347.189,46
	
	ÁGUA AZUL DO NORTE
	1790014020144019198
	12.184.243,80
	Peças 4,15 e peça 40, p. 2-4, 60, 64 e 69; peça 45, 51, 52; e peça 65, p. 1-4

	TUCUMÃ
	1268410420154019198
	4.694.748,80
	Peça 7 e 14; peça 40, p. 2,10-12 e 70; peças 43, 50 e 53; peça 65, p. 5-9

238.7. Municípios de Jacundá/PA, Paragominas/PA e Salinópolis/PA
238.7.1	Determinar a constituição de 3 processos apartados de tomada de contas especial, ex-vi do art. 47 da Lei 8.443/92, e realizada, com fundamento nos arts. 10, § 1º, 12, incisos I e II, e 16, §2º, da Lei 8.443/1992 c/c o art. 202, incisos I e II, e 209, §§ 5º e 6º, do Regimento Interno/TCU, com a reprodução de cópias das peças indicadas na tabela a seguir, desta instrução e dos pronunciamentos e decisões que vierem a ser adotados, com vistas a apurar os fatos relatados no achado III.4 quanto aos municípios e responsáveis adiante especificados, em face do efetivo pagamento de honorários advocatícios contratuais, a título de verba honorária de 20% a 30% sobre os serviços prestados, acumulados com o pagamento de honorários de sucumbência (contrato ad exitum) , restando caracterizadas as irregularidades a seguir discriminadas:
- Irregularidades:
	a) contratação de empresas privadas sem realização de licitação prévia, em total e gratuita afronta ao princípio geral da licitação ínsito no art. 37, inciso XXI, da Constituição Federal c/c o art. 2º da Lei 8.666/1993, por inexigibilidade indevida de licitação, procedendo-se à contratação direta de serviços advocatícios sem que estivessem configuradas a singularidade do objeto e a notória especialização do contratado, restando assim violado o art. 25 da Lei 8.666/1993, e deixando de promover o devido processo licitatório, mediante elaboração prévia do projeto básico previsto no art. 7º, § 2º, inciso II, do mesmo diploma, estabelecendo corretamente a correlação entre o esforço necessário à boa condução das causas objetivadas nos contratos e a remuneração do causídico;  
	b) inserção de cláusula prevendo a remuneração ad exitum, sem qualquer possibilidade de recepção no direito público pátrio, e estipulando a incidência do percentual fixo de 20% a 30% indiscriminadamente sobre as quantias advindas do eventual êxito obtido nas ações, propiciando o auferimento de exorbitantes valores pelo advogado ou escritório contratado sem licitação, em total desproporção com os esforços efetivamente despendidos no patrocínio das ações; e 
	c) pagamento de honorários advocatícios com utilização de recursos do Fundef, que deveriam ser aplicados exclusivamente em educação, que a finalidade exclusiva daquele programa, o Fundo de Manutenção e Desenvolvimento do Ensino Fundamental e de Valorização do Magistério, conforme estabelecido pela Emenda Constitucional 14/1996, instituído pela Lei 9.424/1996 e regulamentado pelo Decreto 2.264/1997.
- Responsáveis, valores e datas, por município:
	Processo
de TCE
	Responsável como gestor municipal signatário
	Escritório advocatício e/ou advogado credor dos honorários referentes aos precatórios do Fundef
	Valor (R$) 
	Data
	Evidências

	1
	Izaldino Altoé (CPF XXX.525.307-XX) 
Ex-prefeito municipal de Jacundá/PA
	Elsimar Roberto Packer (CPF	XXX.607.289-XX) ;
	8.363.620,17
	16/2/2016
	peça 60, p. 14-16

			Marcio Ziulkoski (CPF	XXX.819.960-XX) 
	3.863.431,25
	22/02/2016
	peça 60, p. 14-16

			Sylvio Cademartori Neto (CPF XXX.452.170-XX) 
			peça 60, p. 14-16

	2
	Vagner Santos Curi (CPF XXX.446.878-XX) Falecido -
Ex-prefeito municipal de Salinópolis/PA
	Moraes & Fontelles Advogados Associados (CNPJ 07.491.324/0001-19) e Ronaldo Luiz Veiga Fontelles de Lima (CPF XXX.309.322-XX) 
	8.412.141,02
	23/12/2015
	Peça 36, p. 7 e Peça 59, p. 22-33

	3
	Paulo Pombo Tocantins (CPF XXX.065.312-XX) -
Ex-prefeito municipal de Paragominas/PA
	Moraes & Fontelles Advogados Associados (CNPJ 07.491.324/0001-19) 
	14.072.597,40
	5/4/2017
	Peça 61, p. 8-15; 21-22 81

238.8. Município de Marituba/PA
238.8.1	Determinar a constituição de processo apartado de tomada de contas especial, ex-vi do art. 47 da Lei 8.443/92, e realizada, com fundamento nos arts. 10, § 1º, 12, incisos I e II, e 16, §2º, da Lei 8.443/1992 c/c o art. 202, incisos I e II, e 209, §§ 5º e 6º, do Regimento Interno/TCU, com a reprodução de cópias das peças indicadas na tabela a seguir, desta instrução e dos pronunciamentos e decisões que vierem a ser adotados, com vistas a realizar a citação solidária dos responsáveis adiante especificados, em face do efetivo pagamento de honorários advocatícios contratuais, a título de verba honorária de 20% sobre os serviços prestados, decorrentes de acordo extrajudicial firmado entre a prefeitura e o Sindicato dos Professores/SINTEPP-PA, restando caracterizadas as irregularidades a seguir discriminadas, para que, no prazo de 30 (trinta) dias, apresentem alegações de defesa e/ou recolham aos cofres do Fundeb do Município de Marituba/PA, as quantias a seguir especificadas, atualizadas monetariamente a partir das datas discriminadas até a data dos efetivos recolhimentos, abatendo-se, na oportunidade, a quantia eventualmente já ressarcida na forma da legislação em vigor:
- Irregularidades:
a) assunção de dívida com particulares/fornecedores originária de despesas não registradas na contabilidade indica e inobservância do princípio contábil da competência, em discordância com o art. 42 da Lei Complementar 101/2000 (LRF) e os arts 35, 60, 88 e 90 da Lei 4.320/1964.
	b) pagamento de honorários advocatícios com utilização de recursos do Fundef, que deveriam ser aplicados exclusivamente em educação, que a finalidade exclusiva daquele programa, o Fundo de Manutenção e Desenvolvimento do Ensino Fundamental e de Valorização do Magistério, conforme estabelecido pela Emenda Constitucional 14/1996, instituído pela Lei 9.424/1996 e regulamentado pelo Decreto 2.264/1997.
	c)  acordo extrajudicial sem autorização legislativa e violação dos princípios constitucionais insculpidos no artigo 37 da Magna Carta, bem como as normas de probidade administrativa, orçamentárias e de responsabilidade fiscal.
- Responsáveis, valores e datas:
	Processo
de TCE
	Responsável como gestor municipal signatário
	Escritório advocatício e/ou advogado credor dos honorários referentes aos precatórios do Fundef
	Valor (R$) 
	Data
	Evidências

	1
	Mário Henrique de Lima Biscaro (CPF XXX.290.152-XX) - prefeito municipal Marituba/PA
	Sindicato dos Trabalhadores em Educação Pública do Estado do Pará (SINTEPP) , CNPJ 07.868.425/0001-66 e Alberto Ferreira de Andrade Júnior (CPF XXX.211.512-XX) 
	1.863.396,78
	21/02/2017
	Peça 58, p. 54-56 e
99-123

			Walmir Moura Brelaz, CPF XXX.541.702-XX
	2.221.746,44
	08/02/2017
	Peça 58, p. 54-56 e
73-98

			Beltrão e Visalli Advocacia & Consultoria Tributária (CNPJ: 21.598.161/0001-07) -
	3.354.144,21
	7/2/2017
	Peça 58, p. 54-72

É o relatório.

não há

Não atuou.

AUDITORIA. PRECATÓRIOS DO EXTINTO FUNDO DE MANUTENÇÃO E DESENVOLVIMENTO DO ENSINO FUNDAMENTAL E DE VALORIZAÇÃO DO MAGISTÉRIO (FUNDEF). MUNICÍPIOS DO ESTADO DO PARÁ. PAGAMENTO INDEVIDO DE HONORÁRIOS ADVOCATÍCIOS. DETERMINAÇÕES À UNIDADE TÉCNICA. CIÊNCIA AOS DIVERSOS ÓRGÃOS ENVOLVIDOS.

RELATÓRIO DE AUDITORIA (RA)

Secretaria de Controle Externo da Educação (SecexEduc).

Trata-se de auditoria de conformidade realizada em Municípios do Estado do Pará para verificar a aplicação dos recursos dos precatórios do extinto Fundo de Manutenção e Desenvolvimento do Ensino Fundamental e de Valorização do Magistério (Fundef) , abrangendo o período de 1/1/2005 a 23/11/2018.
Esta fiscalização é parte de auditoria coordenada - TC Processo 018.130/2018-6 - que envolve diversos municípios de doze estados da Federação - Maranhão, Piauí, Ceará, Rio Grande do Norte, Paraíba, Pernambuco, Sergipe, Alagoas, Bahia, Pará, Amazonas e Minas Gerais, realizada em atendimento ao Acórdão 1824/2017-TCU-Plenário (de minha relatoria) .
Por meio do referido decisum, proferido em sede de representação da lavra do Ministério Público Federal, Ministério Público do Estado do Maranhão e do Ministério Público de Contas do Tribunal de Contas do Estado do Maranhão (TC Processo 005.506/2017-4) , esta Corte firmou os seguintes entendimentos em relação aos recursos federais, destinados à complementação da União ao Fundef e ao Fundo de Manutenção e Desenvolvimento da Educação Básica e de Valorização dos Profissionais da Educação (Fundeb) :
9.2.2. aos recursos provenientes da complementação da União ao Fundef/Fundeb, ainda que oriundos de sentença judicial, devem ser aplicadas as seguintes regras:
[...]
9.2.2.2. utilização exclusiva na destinação prevista no art. 21, da Lei 11.494/2007, e na Constituição Federal, no art. 60 do ADCT;
9.2.3. a aplicação desses recursos fora da destinação, a que se refere o item 9.2.2.2 anterior, implica a imediata necessidade de recomposição do Erário, ensejando, à mingua da qual, a responsabilidade pessoal do gestor que deu causa ao desvio, na forma da Lei Orgânica do TCU;
9.2.4. a destinação de valores de precatórios relacionados a verbas do Fundef/Fundeb para o pagamento de honorários advocatícios é inconstitucional, por ser incompatível com o art. 60, do ADCT, com a redação conferida pela EC 14/1996, bem como é ilegal, por estar em desacordo com as disposições da Lei 11.494/2007; 
Além disso, o referido aresto determinou à Segecex a realização de trabalho para verificar a aplicação desses recursos, autorizando sua realização em conjunto com outros órgãos da rede de controle (itens 9.4 e 9.10) . 
Em sede de embargos de declaração opostos contra essa decisão, o TCU esclareceu que (Acórdão 1962/2017-TCU-Plenário) :
9.2.1.2. a natureza extraordinária dos recursos advindos da complementação da União obtida pela via judicial afasta a subvinculação estabelecida no art. 22 da Lei 11.494/2007; 
Posteriormente, no âmbito de representação da Secex/Educação (TC Processo 020.079/2018-4) , esta Corte, por meio do Acórdão 2866/2018-TCU-Plenário (também de minha relatoria) , firmou entendimento, em relação aos recursos recebidos a título de complementação da União no Fundef, reconhecidos judicialmente que:
9.2.1. além de não estarem submetidos à subvinculação de 60%, prevista no artigo 22 da Lei 11.494/2007, consoante o subitem 9.2.1.2, Acórdão 1962/2017-TCU-Plenário, não podem ser utilizados para pagamentos de rateios, abonos indenizatórios, passivos trabalhistas ou previdenciários, remunerações ordinárias, ou de outras denominações de mesma natureza, aos profissionais da educação;
9.2.2. podem ter sua aplicação definida em cronograma de despesas que se estenda por mais de um exercício financeiro, não estando sujeita ao limite temporal previsto no artigo 21, caput, da Lei 11.494/2007;
 Por ocasião dessa última decisão, esta Corte também recomendou aos entes beneficiários dos aludidos recursos que, previamente à utilização dos valores, elaborassem plano de aplicação compatível com as orientações contidas na deliberação, com o Plano Nacional de Educação, com os objetivos básicos das instituições educacionais e com os respectivos planos estaduais e municiais de educação, em linguagem clara, com informações precisas, indicando os valores envolvidos em cada ação/despesa planejada. 
Ainda segundo referida deliberação, tais planos deveriam ter ampla divulgação e ter sua elaboração e execução acompanhadas pelos respectivos conselhos do Fundeb. 
Estima-se que o valor total relativo aos precatórios do Fundef, advindos do pagamento a menor da complementação da União, supere R$ 90 bilhões. 
Este trabalho é ainda mais importante diante do preocupante cenário retratado nos Acórdãos 2.353/2018 e 2.018/2019, do Plenário, de minha relatoria, referentes ao acompanhamento do Plano Nacional de Educação (Lei 13.005/2014) , dos quais se extrai que, das 20 metas do plano, aproximadamente 13 delas tem risco alto ou médio de não atingimento.
A equipe de auditoria identificou que os seguintes municípios do Pará haviam levantado os recursos provenientes dos precatórios do Fundef: Água Azul do Norte (R$ 12.201.317,70) ; Marituba (R$ 62.113.226,10) ; Paragominas (R$ 70.337.267,92) ; Parauapebas (R$ 85.832.534,84) ; Santarém Novo (R$ 4.764.307,45 e R$ 349.476,36) ; Salinópolis (R$ 19.720.407,68 e R$ 8.412.141,02) e Tucumã (R$ 4.699.927,11) . 
Consoante o relatório de fiscalização, de acordo com informações prestadas pela Coordenadoria de Execução Judicial do Tribunal Regional Federal da 1ª Região (TRF1) , em 2/10/2018, os municípios de Castanhal, Jacundá, Marabá, Mocajuba, Santana do Araguaia e Sapucaia ainda não haviam levantado os recursos.
Em que pese essa informação do TRF1, a equipe identificou que o município de Jacundá recebeu os recursos dos precatórios (R$ 44.675.670,78) , tendo ocorrido o destaque de percentual desse montante aos advogados contratados pelo ente.  
Esta auditoria contou com a colaboração do Tribunal de Contas dos Municípios do Estado do Pará (TCM-PA) . A Secex/PA efetivamente analisou a documentação relativa aos seguintes municípios: Jacundá, Marituba, Paragominas, Parauapebas, Santarém Novo e Salinópolis.  
A presente fiscalização buscou responder as seguintes questões:
Questão 1: Os recursos repassados aos municípios foram depositados em conta bancária do Fundeb ou outra conta criada exclusivamente com esse propósito? 
Questão 2: Os recursos estão sendo utilizados exclusivamente na manutenção e desenvolvimento do ensino para a educação básica? 
Questão 3: Foi observada a vedação à destinação de valores dos precatórios do Fundef para o pagamento de honorários advocatícios?
Questão 4: Os recursos recebidos pelo município em virtude dos precatórios do Fundef foram utilizados para pagamentos de remuneração de profissionais da educação básica? 
Subquestão 4.1) Qual percentual dos recursos recebidos foi utilizado para esse propósito? 
Subquestão 4.2) Qual foi a natureza (rubrica) dos pagamentos remuneratórios realizados pelo Município? 
Subquestão 4.3) Os pagamentos realizados foram destinados a profissionais da educação básica que estavam em efetivo exercício no ano em que a complementação da União foi a menor do devido?
Foram identificados os seguintes achados:
I) recursos de precatórios do Fundef não depositados em conta específica; 
II) aplicação de recursos advindos de precatórios do Fundef em despesas não classificadas como de manutenção e desenvolvimento do ensino (MDE) ;
III) pagamento de honorários advocatícios com recursos dos precatórios do Fundef;
IV) pagamento a profissionais da educação básica a título de remuneração/abono.
II
A unidade técnica aduziu que o Tribunal de Contas dos Municípios do Estado do Pará (TCM-PA) editou a Resolução 12.566, de 28/6/2016, com o entendimento de que os recursos dos precatórios do Fundef tinham natureza meramente indenizatória e, por isso, poderiam ser aplicados em outras áreas que não em despesas de manutenção e desenvolvimento do ensino (MDE) . 
Posteriormente, aquela Corte de Contas editou a Resolução Administrativa 19/2018/TCM-PA, de 11/10/2018, se aproximando do entendimento do TCU. 
Em razão disso, a equipe de auditoria deixou de propor encaminhamentos para os casos em que os recursos dos precatórios do Fundef foram utilizados em conformidade com o entendimento da Resolução 12.566, do TCM-PA, enquanto estava em vigor. 
Com as devidas vênias, os recursos do Fundef devem ser aplicados, exclusivamente, em ações de manutenção e desenvolvimento do ensino (MDE) ao menos desde 1996, com a promulgação da Emenda Constitucional 14/1996, que alterou o art. 60, do ADCT, e da entrada em vigor das Leis 9.394/1996 (LDB) e 9.424/1996 (Lei do Fundef) , como consignei no voto condutor do Acórdão 2553/2019-TCU-Plenário.
Naquela oportunidade, considerei não ser legítima decisão do TCE/AL que autorizava gastos com esses recursos federais contrariamente a expressa previsão constitucional e legal: 
A unidade técnica aduziu que as referidas despesas, ocorridas em 2015 e 2016, tiveram respaldo em entendimento do TCE/AL, que as autorizava, antes mesmo de o TCU ter indicado a correta aplicação dos recursos dos precatórios do Fundef.
Ocorre que, como já discorri, ao menos desde 1996 os recursos do Fundef devem ser destinados, exclusivamente, a ações de manutenção e desenvolvimento do ensino (MDE) , conforme expressa previsão constitucional e legal, não sendo legítima decisão do TCE/AL que autoriza gastos em sentido diverso, sobretudo em relação à parcela de recursos federais da complementação da União no âmbito do extinto Fundef.
Em que pese esta Corte ter reconhecido que o entendimento do item 9.2.1, do Acórdão 1824/2017-TCU-Plenário ("a competência para fiscalizar a aplicação desses recursos complementares é do Tribunal de Contas da União, ainda que esses pagamentos decorram de sentença judicial, uma vez que são recursos de origem federal") não afastava a competência concorrente dos demais Tribunais de Contas (item 9.2.1.1, do Acórdão 1962/2017-TCU-Plenário) , não há como prevalecer entendimento do TCM-PA contrário a dispositivos constitucionais e legais expressos, sobretudo porque se trata de recursos federais da complementação da União. 
Quanto muito, a Resolução 12.566, de 28/6/2016, poderá ser considerada na avaliação das condutas dos responsáveis nos processos específicos decorrentes da presente auditoria. 
III
A equipe de fiscalização registrou, quanto ao Município de Parauapebas, que os recursos dos precatórios do Fundef (aproximadamente R$ 86 milhões) foram inicialmente depositados na conta geral de arrecadação municipal em 8/8/2017.
A Prefeitura informou que transferiu esses recursos para a conta de movimentação de recursos próprios do Fundo Municipal de Educação e para a conta FME/FUNDEB, tendo sido sua totalidade aplicada na educação. 
Entretanto a equipe de auditoria registrou que até a data do término dos trabalhos os comprovantes das despesas não tinham sido disponibilizados, o que impedia a verificação da destinação dada a esses recursos. 
Deve ser determinado à unidade técnica, portanto, que promova as diligências necessárias para complementar o trabalho.   
No que tange ao Município de Paragominas, os recursos dos precatórios do Fundef (aproximadamente R$ 70 milhões) também foram depositados na conta geral de arrecadação tributária, em 16/12/2016. 
Posteriormente, cerca de R$ 18 milhões foram transferidos, em 26/12/2017, para a conta "FUNDEB-PRECATORIO FUNDEF". Essa conta, segundo apurado pela equipe de auditoria, recebeu recursos também de outras fontes. 
 Outra conta, denominada "FUNDEF-PRECATORIO-FUNDEB" não recebeu recursos da conta originária, mas recebeu cerca de R$ 22 milhões, em 3/5/2018, da conta "FUNDEB-PRETACORIO-FUNDEF". 
A equipe de fiscalização não obteve comprovação do destino dado aos recursos depositados na conta corrente "FUNDEB-PRECATÓRIO-FUNDEB". 
No relatório de auditoria, foi registrado não ser possível estabelecer o nexo causal entre os recursos recebidos por meio dos precatórios e os poucos comprovantes de despesas encaminhados para a equipe de fiscalização, havendo fortes indícios de que tais recursos foram utilizados em outras áreas distintas da educação.
Nesse contexto, a unidade técnica propõe "[...] à luz dos princípios da razoabilidade e da economia processual, propõe-se que seja considerada a análise da aplicação dos recursos efetuada pelo TCM-PA em seu procedimento regular de apreciação das contas municipais, haja vista que cabe àquela Corte a análise global das contas daquele ente".
Conclui, ainda, que não caberia a recomposição dos valores utilizados em outras áreas até a publicação do Acórdão 1824/2017-TCU-Plenário, porquanto o município estava respaldado pela Resolução TCM-PA 12.566 de 28/6/2016.
Dessa forma, propõe seja informado ao TCM-PA do entendimento quanto à possibilidade de aplicação dos recursos em áreas distintas da educação antes da publicação do Acórdão 1824/2017-TCU-Plenário da necessidade de recomposição dos cofres do Fundeb do ente municipal nos casos posteriores ao aludido acórdão do TCU.
Com as devidas vênias, discordo do encaminhamento proposto. Havendo elementos a indicar que os recursos federais recebidos pelo município mediante precatório do Fundef foram aplicados em despesas que não são de manutenção e desenvolvimento do ensino (MDE) , como exigem os arts. 60, do ADCT, 2º, da Lei 9.424/1996 (Lei do Fundef) e 21, da Lei 11.494/2007 (Lei do Fundeb) , o ente recebedor dos recursos deve ser comunicado da necessidade de imediata recomposição da conta específica dos precatórios do Fundef, sob pena de instauração de tomada de contas especial, nos termos dos itens 9.4.2 e 9.4.3, do Acórdão 1824/2017-TCU-Plenário. 
Nesse caso, caberá ao ente demonstrar que aplicou parte daqueles recursos em MDE para não ter que recompor a conta específica com esses valores, o que poderá ocorrer em resposta a diligência a ser realizada pela unidade técnica. 
Esse encaminhamento não deve fazer distinção quanto às despesas realizadas antes ou após a publicação do Acórdão 1824/2017-TCU-Plenário.  
Quanto ao Município de Marituba, a auditoria verificou que os recursos dos precatórios do Fundef (aproximadamente R$ 62 milhões) foram depositados, em 1º/2/2017 na conta bancária utilizada para operacionalização dos recursos do Fundeb.
Dois dias depois, R$ 57 milhões desse montante foram transferidos para uma conta do Banco Banpará e de lá para diversas outras contas da Prefeitura relacionadas a outras unidades orçamentárias, incluindo a própria conta do Fundeb que originalmente havia recebido os recursos. 
No caso deste município, portanto, embora os recursos tenham sido originalmente depositados na conta corrente do Fundeb, posteriormente foram parcialmente transferidos a outras contas.
Após diversas movimentações bancárias, detalhadas em quadro resumo do relatório de auditoria (Tabela 7 - peça 68, p. 17) e cotejo com documentação comprobatória analisada, a unidade técnica concluiu ser possível verificar a destinação do total de R$ 13.982.375,46 em despesas de manutenção e desenvolvimento do ensino (MDE) . 
A equipe de auditoria considerou que poderiam ser aceitas transferências da conta do Banco Banpará para outras contas sem relação com MDE realizadas antes da publicação do Acórdão 1824/2017-TCU-Plenário, em 4/9/2017, no valor total de R$ 9.738.882,00, porquanto fundamentadas na Resolução TCM/PA 12.566, de 28/6/2016, a qual considerava que esses recursos tinham caráter indenizatório. 
Divirjo, com as devidas vênias neste ponto, pois, como visto, decisão de Tribunal de Contas dos Municípios não tem o condão de derrogar dispositivos constitucionais e legais, tampouco se sobrepor ao entendimento do TCU no controle dos recursos federais transferidos aos demais entes federados, competência expressamente prevista na Carta Magna.
Quando muito, orientação equivocada de outro Tribunal de Contas pode ser considerada na avaliação da conduta dos responsáveis para fins de responsabilização em processo próprio. 
Deve ser determinado à unidade técnica que promova as diligências necessárias para a verificação da destinação dada aos recursos dos precatórios e, se for o caso, comunique ao município acerca da necessidade de imediata recomposição à conta específica dos precatórios do Fundef do montante não comprovado ou indevidamente utilizado, sob pena de instauração de tomada de contas especial. 
Vale registrar que, do montante cuja destinação não foi comprovada ou foi alheia a despesas de MDE, está incluído o pagamento indevido de R$ 7.453.617,13 a título de honorários advocatícios.
IV
A equipe de auditoria verificou o pagamento de honorários advocatícios pelo Município de Marituba com os recursos dos precatórios do Fundef. 
Inicialmente, os recursos dos precatórios do Fundef (aproximadamente 62 milhões) foram inteiramente depositados na conta em que o município recebe os recursos do Fundeb. 
No entanto, embora não tenha sido verificado o destaque do valor dos honorários de referidos precatórios, a unidade técnica registrou que o município efetuou pagamentos, com esses recursos, no valor total de R$ 7.453.617,13 a título de honorários advocatícios a dois advogados representantes do Sindicato dos Trabalhadores em Educação Pública do Estado do Pará (SINTEPP) , o qual pretendia garantir o pagamento de abono aos profissionais do magistério. Tais pagamentos decorreram de acordo extrajudicial firmado entre o município e referido sindicato e correspondem a, aproximadamente, 20% sobre os 60% da subvinculação prevista no art. 22 da Lei 11.494/2007.
O Município de Salinópolis, como apurado pela equipe de fiscalização, recebeu aproximadamente R$ 19 milhões líquidos a título de precatórios do Fundef, tendo havido destaque de R$ 8.412.141,02, em 23/12/2015, para pagamento de honorários a Ronaldo Luiz Veiga Fontelles de Lima, sócio gerente do Moraes & Fontelles Advogados Associados. 
No que tange ao Município de Jacundá, a equipe verificou o pagamento de R$ 8.363.620,17 e de R$ 3.863.431,25, em fevereiro de 2016, aos advogados mediante destaque dos precatórios do Fundef. 
O Município de Paragominas efetuou o pagamento de R$ 14.072.597,40, com os recursos dos precatórios do Fundef, no dia 5/4/2017, ao escritório de advocacia contratado por meio de inexigibilidade de licitação, embora, nesse caso, não tenha ocorrido pela sistemática do destaque dos precatórios. 
As contratações dos escritórios de advocacia, com exceção da situação verificada no Município de Marituba, ocorreram por meio de indevida inexigibilidade de licitação, porquanto o ajuizamento de ação judicial para cobrar as diferenças da complementação do Fundef não se reveste de singularidade tampouco a sociedade de advogados contratada detém notória especialização, requisitos necessários para contratação direta por meio de inexigibilidade, a qual é exceção à regra da licitação e apenas é admitida quando há impossibilidade de competição.  
Tais contratações, por conseguinte, deveriam ter ocorrido após regular procedimento licitatório, com ampla possibilidade de participação dos interessados.
Como a nulidade da licitação enseja a nulidade do próprio contrato, o que também se aplica ao procedimento de inexigibilidade, nos termos do art. 49, §§ 2º e 4º, da Lei de Licitações, referidos contratos de serviços advocatícios celebrados pelos Municípios do Pará são nulos.
Quanto à estipulação de honorários de êxito nas aludidas avenças, em sintonia com as conclusões da equipe de auditoria, verifico que contraria o art. 55, inciso III, da Lei 8.666/1993, que prevê, como cláusula essencial do contrato, a que estabelece e define o preço.
A ausência de licitação aliada à estipulação, nos contratos, de alto percentual a título de honorários de êxito, ensejou o recebimento, pelos escritórios de advocacia em questão, de milhares de reais pelo ajuizamento de demandas de baixa complexidade, em prejuízo da população.
Não bastasse isso, os recursos advindos dos precatórios do Fundef devem ser utilizados, exclusivamente, em ações de manutenção e desenvolvimento do ensino para a educação básica pública, nos termos dos art. 60 do Ato das Disposições Constitucionais Transitórias (ADCT) , do art. 2º da Lei 9.424/1996, e do art. 21 da Lei 11.494/2007.
Esse entendimento foi firmado pelo Plenário desta Corte por ocasião do Acórdão 1.824/2017. 
É preciso destacar, contudo, que o pagamento de honorários advocatícios com recursos do Fundef, por não ser ação de manutenção e desenvolvimento do ensino (MDE) , é indevido, pelo menos, desde a promulgação da Emenda Constitucional 14/1996, que alterou o art. 60, do ADCT, e da entrada em vigor das Leis 9.394/1996 (LDB) e 9.424/1996 (Lei do Fundef) .   
Conquanto haja previsão, no art. 22, §4º, da Lei 8.906/1994, da possibilidade de retenção dos honorários advocatícios contratuais antes da expedição do precatório (regra geral) , o caso dos precatórios do Fundef é especial por se tratar de verbas constitucionalmente gravadas a finalidades da área da educação definidas em lei, o que impede o recebimento dos valores pelos advogados por meio desse procedimento.
Os serviços advocatícios contratados de forma regular e a preço de mercado devem ser pagos com recursos que possam ter essa destinação.
Nesse sentido também decidiu a 1ª Seção do Superior Tribunal de Justiça, no âmbito do Recurso Especial 1.703.697/PE (Relator o E. Ministro Og Fernandes) , cujo trecho da ementa da decisão aqui reproduzo:
7. Na execução, regra geral, é possível a requisição pelo patrono de reserva da quantia equivalente à obrigação estabelecida, entre si e o constituinte, para a prestação dos serviços advocatícios. A condição para isso é que o pleito seja realizado antes da expedição do precatório ou do mandado de levantamento, mediante a juntada do contrato. Orientação do STJ e do STF. 
8. Esse entendimento, todavia, não é aplicável quando os valores a que tem direito o constituinte se referem a verbas decorrentes de diferenças do FUNDEF que a União deixou de repassar aos Municípios a tempo e modo. 
9. O fato de determinada obrigação pecuniária não ter sido cumprida espontaneamente, mas somente após decisão judicial com trânsito em julgado, não descaracteriza a sua natureza nem a da prestação correspondente. Assim, uma vez que os valores relacionados ao FUNDEF, hoje FUNDEB, encontram-se constitucional e legalmente vinculados ao custeio da educação básica e à valorização do seu magistério, é vedada a sua utilização em despesa diversa, tais como os honorários advocatícios contratuais. 
10. Reconhecida a impossibilidade de aplicação da medida descrita no art. 22, § 4º, da Lei n. 8.906/1994 nas execuções contra a União em que se persigam quantias devidas ao FUNDEF/FUNDEB, deve o advogado credor, apesar de reconhecido o seu mérito profissional, buscar o seu crédito por outro meio.  
 Portanto, acolho a proposta da unidade técnica no sentido de que sejam constituídos processos apartados de tomada de contas especial para que se promova a citação solidária dos gestores signatários dos contratos advocatícios e dos escritórios de advocacia ou advogados beneficiários dos recursos.   
Esse encaminhamento está em sintonia com os Acórdão 1285/2018-TCU-Plenário (Relator o E. Ministro Benjamin Zymler) , 1.824/2017 - Plenário e 2553/2019 - Plenário (ambos de minha relatoria) .
Especificamente em relação ao Município de Marituba, antes da constituição de processo de tomada de contas especial, a unidade técnica deverá confirmar se os pagamentos aos advogados mencionados neste capítulo foram feitos com os recursos dos precatórios do Fundef. 
V
O relatório de auditoria indica que o Município de Marituba realizou pagamentos a professores efetivos a título de abono e indenização do Plano de Cargos, Carreira e Remuneração (PCCR) (R$ 7.901.084,69) , pagamentos a auxiliares administrativos, vigias e agentes de serviços gerais (pessoal de apoio) (R$ 430.651,61) , bem como de encargos previdenciários decorrentes desses pagamentos (R$ 950.731,01) . 
A equipe de fiscalização registrou que "não há qualquer documento ou normativo que tenha disciplinado os pagamentos de abonos e/ou indenização do Plano de Cargos, Carreira e Remuneração (PCCR) , nem justificativa para os valores pagos".
Por ocasião do Acórdão 2866/2018-TCU-Plenário (de minha relatoria) esta Corte firmou entendimento, em relação aos recursos recebidos a título de complementação da União no Fundef, reconhecidos judicialmente que:
9.2.1. além de não estarem submetidos à subvinculação de 60%, prevista no artigo 22 da Lei 11.494/2007, consoante o subitem 9.2.1.2, Acórdão 1962/2017-TCU-Plenário, não podem ser utilizados para pagamentos de rateios, abonos indenizatórios, passivos trabalhistas ou previdenciários, remunerações ordinárias, ou de outras denominações de mesma natureza, aos profissionais da educação;
Na apreciação das auditorias dos precatórios do Fundef, no que tange às diversas espécies de pagamentos realizados a profissionais da educação com esses recursos extraordinários (dos precatórios do Fundef) , esta Corte tem aceitado apenas o pagamento de remuneração ordinária desses profissionais, como aduzido no voto condutor do Acórdão 2553/2019-TCU-Plenário:
 Acolho esse entendimento apenas em relação ao pagamento de remunerações ordinárias, sobretudo porque, embora contrarie a melhor interpretação, a qual prima pela consecução dos objetivos básicos das instituições educacionais (art. 70, caput, da LDB) , de fato, até o TCU firmar seu entendimento, havia controvérsia quanto à possibilidade desse pagamento, com os recursos dos precatórios, aos profissionais da educação, considerando a literalidade do inciso I, do art. 70, da LDB. 
O próprio Fundo Nacional de Desenvolvimento da Educação (FNDE) , manifestou-se de forma favorável à possibilidade de utilização dos recursos dos precatórios do Fundef para pagamento de remuneração ordinária dos profissionais (TC Processo 020.079/2018-4) .
No âmbito do TC Processo 020.079/2018-4, o Fundo Nacional de Desenvolvimento da Educação (FNDE) entendeu que os recursos dos precatórios do Fundef poderiam ser utilizados para pagamento das remunerações ordinárias, mas não para pagamentos de abonos indenizatórios, rateios ou passivos trabalhistas e previdenciários:
A manifestação do FNDE e o despacho proferido pela Procuradoria Federal junto à Autarquia têm o mesmo entendimento, no sentido de que os recursos provenientes de precatórios do Fundef podem ser utilizados para pagamento de parcelas remuneratórias ordinárias, mas não podem ser usados para pagamento de abonos indenizatórios, rateios ou passivos trabalhistas e previdenciários.
O pagamento de rateios e abonos indenizatórios com esses recursos extraordinários dos precatórios nunca foi nem poderá ser aceito por esta Corte, independentemente do exercício em que foi realizado.  
O Eminente Ministro Benjamin Zymler, em declaração de voto apresentada por ocasião da apreciação do Acórdão 2866/2018-TCU-Plenário, aduziu:
5.	No que tange às vedações na aplicação dos recursos, acredito que seu rateio entre os profissionais do ensino, ativos e inativos, viola o regime estatutário administrativo. As vantagens previstas nesse regime se limitam àquelas de natureza remuneratória (vencimentos, gratificações, adicionais) ou indenizatória (moradia, alimentação) . Todas elas pressupõem um substrato fático, inexistente na espécie. Não há espaço para conceder fortuitamente parcelas de caráter extraordinário.
6.	Numa tal hipótese, em última análise, restariam violados os princípios da moralidade e da impessoalidade.
Como consignei no voto condutor do Acórdão 2553/2019-TCU-Plenário:
Não há interpretação minimamente razoável que suporte a mera distribuição de vultosa quantia de recursos federais, de uma só vez, a determinados servidores ativos e inativos, sem observância ao interesse público e completamente descolada dos objetivos das instituições educacionais e das metas do Plano Nacional de Educação.
Pagamentos de rateios e abonos com os recursos extraordinários dos precatórios do Fundef representam, exclusivamente, benefício pessoal de poucos escolhidos, sem nenhuma contraprestação, em detrimento da educação local. 
Como visto, tais recursos dos precatórios do Fundef devem ser utilizados apenas em despesas de manutenção e desenvolvimento do ensino (MDE) , assim definidas nos arts. 70 e 71, da Lei de Diretrizes e Bases da Educação (LDB) .
Além de pagamentos dessa natureza não estarem previstos no rol de incisos do art. 70, da LDB, não contribuem para a consecução dos objetivos básicos das instituições educacionais, como exigido pelo caput do artigo, tampouco representam valorização sustentável do magistério, como previsto nas metas do Plano Nacional de Educação.
Ressalto, em sintonia com o voto condutor do Acórdão 2553/2019-TCU-Plenário, que "o Acórdão 2866/2018-TCU-Plenário não criou nova interpretação cuja aplicação retroativa poderia afrontar o princípio da segurança jurídica. Antes mesmo de referida decisão não era razoável interpretar que tais gastos poderiam ser realizados com os recursos dos precatórios do Fundef, motivo pelo qual a conta específica deve ser reposta com esse valor."
Ocorre que a equipe de auditoria registra que, como os recursos foram operacionalizados em diversas contas correntes municipais, não se poderia afirmar, com absoluta convicção, que todo o valor gasto decorre dos recursos dos precatórios. 
Tendo em vista que essa questão não está devidamente instruída, deverá ser determinado à unidade técnica que aprofunde a análise para verificar se houve pagamentos indevidos, expressamente vedados pelo Acórdão 2866/2018-TCU-Plenário, a profissionais da educação, com recursos dos precatórios do Fundef.  
Caso confirmados, o referido município deverá ser informado acerca da necessidade de recomposição da conta específica dos precatórios do Fundef, por não serem despesa com MDE, sob pena de instauração de tomada de contas especial, nos termos dos itens 9.2.3 e 9.4.2, do Acórdão 1824/2017-TCU-Plenário.
Se for verificada a mera distribuição de recursos dos precatórios aos profissionais da educação por meio de rateios, abonos ou outro instrumento de mesma natureza, deverá ser constituído, desde logo, processo de tomada de contas especial, com a citação dos gestores que a promoveram, em sintonia com o item 9.1.3, do Acórdão 2553/2019-TCU-Plenário, porquanto, nesses casos, não há benefício do ente federado.  
VI
A equipe de fiscalização verificou ter havido, em decorrência de ação ajuizada pelo Município de Santarém Novo em face da União para discutir valores decorrentes da diferença do "valor anual mínimo por aluno" (VMAA) , levantamento de vultosas quantias (aproximadamente R$ 4,7 milhões) , com indícios de pagamentos substanciais a Mazza Treinamento e Assessoria Administrativa Ltda. ME e a Silvia Maria Bortolotto Cademartori com esses recursos. 
A auditoria não verificou a destinação dada pelo referido município à parte que lhe coube, havendo notícia de que a atual gestão do ente federado desconhece referidos pagamentos.
Deve ser determinado, portanto, que a unidade técnica promova as diligências necessárias para verificar a destinação dada à totalidade dos recursos dos precatórios do Fundef desse município e, caso a destinação não possa ser comprovada ou tenha sido em desconformidade com o Acórdão 1824/2017-TCU-Plenário, adote as medidas necessárias para a restituição dos recursos à conta específica dos precatórios do Fundef e responsabilização dos envolvidos. 
A equipe de auditoria registrou, ainda, que os Municípios de Água Azul do Norte e de Tucumã, não enviaram documentação comprobatória da destinação dada aos recursos dos precatórios do Fundef, embora tenha verificado que houve o levantamento dos respectivos recursos.
Por conseguinte, também deverão ser feitas diligências para apurar a destinação dada aos recursos dos precatórios do Fundef desses dois municípios.  
No que tange à proposta da unidade técnica de novamente dar ciência ao Município de Jacundá das deliberações do TCU, tendo em vista o levantamento dos recursos dos precatórios do Fundef em 14/9/2018, não verifico motivo suficiente que a justifique neste momento.
Ante o exposto, voto por que o Tribunal adote o Acórdão que ora submeto à apreciação deste Colegiado.
TCU, Sala das Sessões Ministro Luciano Brandão Alves de Souza, em 15 de abril de 2020.
WALTON ALENCAR RODRIGUES 
Relator